---
title: "Informe de análisis léxico de corpus"
subtitle: "Discursos de investidura · Rajoy (2011, 2016a, 2016b) y Sánchez (2020, 2023)"
author: "Adrián Cabedo Nebot"
institute: "Universitat de València"
date: today
lang: es
format:
  html:
    theme: cosmo
    toc: true
    toc-depth: 3
    toc-title: "Contenidos"
    toc-location: left
    number-sections: true
    smooth-scroll: true
    code-fold: true
    code-summary: "Ver código"
    code-tools: true
    fig-width: 12
    fig-height: 6
    fig-dpi: 300
    df-print: paged
    self-contained: true
    css: |
      body { font-family: 'Source Sans Pro', sans-serif; font-size: 15px; }
      h1, h2, h3 { color: #1D3557; }
      .callout-note { border-left: 4px solid #457B9D; }
      .callout-tip  { border-left: 4px solid #2a9d8f; }
      .table > thead { background-color: #1D3557; color: white; }
execute:
  echo: true
  warning: false
  message: false
  cache: false
---

```{r setup}
# ============================================================
# PAQUETES
# Instala los que no tengas con:
#   install.packages(c("tidyverse","quanteda","quanteda.textstats",
#                      "quanteda.textplots","ggrepel","DT","gt",
#                      "scales","RColorBrewer","tidytext","udpipe"))
# ============================================================
library(tidyverse)
library(quanteda)
library(quanteda.textstats)
library(quanteda.textplots)
library(ggrepel)
library(DT)          # tablas interactivas HTML
library(gt)          # tablas estáticas estilizadas
library(scales)
library(RColorBrewer)
library(tidytext)    # n-gramas y tokenización alternativa

# ── Paleta de colores del proyecto ──────────────────────────
PAL <- c(
  "Rajoy"   = "#1D3557",
  "Sánchez" = "#E63946"
)
PAL5 <- c(
  "Rajoy_2011"   = "#1D3557",
  "Rajoy_2016a"  = "#457B9D",
  "Rajoy_2016b"  = "#A8DADC",
  "Sánchez_2020" = "#E63946",
  "Sánchez_2023" = "#C1121F"
)

# ── Tema ggplot común ────────────────────────────────────────
tl <- theme_minimal(base_size = 12) +
  theme(
    plot.title    = element_text(face = "bold", color = "#1D3557", size = 14),
    plot.subtitle = element_text(color = "#457B9D", size = 11),
    axis.title    = element_text(color = "#1D3557"),
    panel.grid.minor = element_blank(),
    legend.position  = "bottom"
  )
```

```{r leer-corpus}
# ============================================================
# LECTURA DEL CORPUS
# Ajusta las rutas si tus archivos están en otra carpeta.
# Los archivos .txt deben estar en UTF-8 o Latin-1 (Windows-1252).
# ============================================================

rutas <- list(
  Rajoy_2011   = "2011_Rajoy.txt",
  Rajoy_2016a  = "2016_Rajoy.txt",
  Rajoy_2016b  = "2016b_Rajoy.txt",
  Sánchez_2020 = "2020_Sánchez.txt",
  Sánchez_2023 = "2023_Sánchez.txt"
)

# Leer cada archivo; si la ruta no existe se avisa pero no rompe
leer_texto <- function(ruta, nombre) {
  if (!file.exists(ruta)) {
    warning(paste("Archivo no encontrado:", ruta))
    return(NA_character_)
  }
  paste(readLines(ruta, encoding = "UTF-8", warn = FALSE), collapse = " ")
}

textos_raw <- imap_chr(rutas, leer_texto)

# Metadatos
meta <- tibble(
  doc_id  = names(rutas),
  orador  = c("Rajoy","Rajoy","Rajoy","Sánchez","Sánchez"),
  año     = c(2011L, 2016L, 2016L, 2020L, 2023L),
  version = c("única","primera","segunda","única","única")
)

# Corpus quanteda
corp <- corpus(textos_raw, docnames = names(rutas))
docvars(corp) <- meta

# Tokens sin puntuación ni números para análisis léxico
toks_full <- tokens(corp,
                    remove_punct   = TRUE,
                    remove_numbers = TRUE,
                    remove_symbols = TRUE) |>
  tokens_tolower()

# Tokens sin stopwords (para análisis de contenido)
sw_es <- stopwords("es")
toks <- tokens_remove(toks_full, sw_es)

# DFM (Document-Feature Matrix)
dfm_corp  <- dfm(toks)
dfm_full  <- dfm(toks_full)   # con stopwords (para riqueza léxica)
```

---

# Descripción general del corpus {#sec-descripcion}

> En esta sección se recogen las estadísticas básicas del corpus: número de tokens, tipos léxicos y métricas de riqueza léxica. Son el punto de partida de cualquier análisis de lingüística de corpus, ya que permiten conocer el tamaño real de los textos y normalizar las frecuencias antes de cualquier comparación.

```{r estadisticas-basicas}
# ── Estadísticas básicas ─────────────────────────────────────
# ntoken()  → total de palabras (con repeticiones)
# ntype()   → vocabulario único
# TTR       → Type-Token Ratio: diversidad léxica bruta
# RTTR      → Root TTR (más estable con distintos tamaños de texto)

stats <- tibble(
  Discurso   = names(rutas),
  Orador     = meta$orador,
  Año        = meta$año,
  Tokens     = ntoken(dfm_full),
  Tipos      = ntype(dfm_full),
  TTR        = round(Tipos / Tokens, 3),
  RTTR       = round(Tipos / sqrt(Tokens), 2)
)

stats |>
  gt() |>
  tab_header(title = "Estadísticas descriptivas del corpus") |>
  tab_spanner(label = "Riqueza léxica", columns = c(TTR, RTTR)) |>
  cols_label(
    Discurso = "Discurso", Orador = "Orador", Año = "Año",
    Tokens = "Tokens", Tipos = "Tipos únicos",
    TTR = "TTR", RTTR = "Root TTR"
  ) |>
  data_color(columns = TTR,
             colors  = scales::col_numeric("Blues", domain = NULL)) |>
  tab_footnote("TTR = Tipos / Tokens · RTTR = Tipos / √Tokens · " |>
               paste0("Valores más altos indican mayor variedad léxica")) |>
  tab_options(table.width = pct(100),
              heading.background.color = "#1D3557")
```

## Tamaño del corpus por discurso {#sec-tokens}

```{r grafico-tokens}
# Gráfico de barras horizontales del número de tokens por discurso.
# La longitud varía considerablemente: los discursos de Sánchez (2020, 2023)
# son notablemente más largos que los de Rajoy, lo que obliga a normalizar
# las frecuencias antes de cualquier comparación directa.

stats |>
  mutate(Discurso = fct_reorder(Discurso, Tokens)) |>
  ggplot(aes(x = Discurso, y = Tokens, fill = Orador)) +
  geom_col(width = 0.65, alpha = 0.9) +
  geom_text(aes(label = format(Tokens, big.mark = ".")),
            hjust = -0.1, size = 3.5, color = "#1D3557") +
  coord_flip() +
  scale_fill_manual(values = PAL) +
  scale_y_continuous(labels = label_comma(), limits = c(0, 17000)) +
  labs(title    = "Número de tokens por discurso",
       subtitle = paste0("Total del corpus: ",
                         format(sum(stats$Tokens), big.mark = "."), " tokens"),
       x = NULL, y = "Tokens") +
  tl
```

## Riqueza léxica (TTR y RTTR) {#sec-riqueza}

::: {.callout-note}
**¿Qué es la riqueza léxica?** El *Type-Token Ratio* (TTR) mide la proporción de palabras únicas respecto al total de palabras. Un TTR alto indica mayor variedad en el vocabulario. El *Root TTR* (RTTR) corrige el efecto del tamaño del texto, haciendo las comparaciones más justas entre discursos de distinta longitud.
:::

```{r grafico-riqueza}
# Gráfico de puntos que compara TTR y RTTR entre discursos.
# Se usa RTTR para la comparación definitiva porque el TTR bruto
# penaliza sistemáticamente a los textos más largos.

stats |>
  pivot_longer(c(TTR, RTTR), names_to = "medida", values_to = "valor") |>
  ggplot(aes(x = Discurso, y = valor, color = Orador,
             shape = medida, group = medida)) +
  geom_line(aes(group = medida), color = "gray70", linewidth = 0.7) +
  geom_point(size = 4.5) +
  scale_color_manual(values = PAL) +
  scale_shape_manual(values = c(TTR = 16, RTTR = 17),
                     labels = c(TTR  = "TTR (sensible al tamaño)",
                                RTTR = "Root TTR (normalizado)")) +
  facet_wrap(~medida, scales = "free_y") +
  labs(title    = "Riqueza léxica: TTR y Root TTR",
       subtitle = "RTTR es la medida recomendada para comparar textos de distinto tamaño",
       x = NULL, y = "Valor", color = "Orador", shape = "Medida") +
  theme(axis.text.x = element_text(angle = 35, hjust = 1)) +
  tl
```

---

# Frecuencias léxicas {#sec-frecuencias}

> Esta sección analiza las palabras más frecuentes de cada discurso y del corpus agrupado por orador. Se trabaja siempre con **frecuencias normalizadas** (ocurrencias por cada 1.000 tokens) para poder comparar discursos de distinta longitud.

## Palabras más frecuentes por discurso {#sec-top-palabras}

```{r top-palabras-tabla}
# Las 20 palabras más frecuentes de cada discurso (sin stopwords).
# Se usa dfm_weight() para normalizar por 1.000 tokens (ptw = per thousand words).

dfm_norm <- dfm_weight(dfm_corp, scheme = "prop") * 1000

top_por_doc <- map_dfr(docnames(dfm_corp), function(doc) {
  topfeatures(dfm_norm[doc, ], n = 20) |>
    enframe(name = "palabra", value = "frec_norm") |>
    mutate(discurso = doc,
           orador   = if_else(str_starts(doc, "Rajoy"), "Rajoy", "Sánchez"),
           frec_norm = round(frec_norm, 2))
})

# Tabla interactiva con DT
top_por_doc |>
  select(Discurso = discurso, Orador = orador,
         Palabra = palabra, `Frec. norm. (ptw)` = frec_norm) |>
  datatable(
    filter    = "top",
    options   = list(pageLength = 15, scrollX = TRUE),
    caption   = "Top 20 palabras por discurso (sin stopwords, por 1.000 tokens)"
  ) |>
  formatRound(columns = "Frec. norm. (ptw)", digits = 2)
```

## Gráfico de palabras más frecuentes {#sec-barras-frecuencias}

```{r top-palabras-grafico}
# Top 15 palabras por discurso en barras horizontales, una por panel.
# El color indica el orador para facilitar la comparación visual.

top_por_doc |>
  group_by(discurso) |>
  slice_max(frec_norm, n = 15) |>
  ungroup() |>
  mutate(palabra   = reorder_within(palabra, frec_norm, discurso),
         discurso  = factor(discurso, levels = names(rutas))) |>
  ggplot(aes(x = palabra, y = frec_norm, fill = orador)) +
  geom_col(alpha = 0.88, width = 0.7) +
  coord_flip() +
  scale_x_reordered() +
  scale_fill_manual(values = PAL) +
  facet_wrap(~discurso, scales = "free_y", ncol = 2) +
  labs(title    = "Top 15 palabras más frecuentes por discurso",
       subtitle = "Sin stopwords · Frecuencia normalizada por 1.000 tokens",
       x = NULL, y = "Frec. por 1.000 tokens", fill = "Orador") +
  tl + theme(axis.text.y = element_text(size = 8))
```

## Comparación por orador: frecuencias medias {#sec-frecuencias-orador}

```{r frecuencias-orador}
# Agrupamos los discursos por orador y calculamos la frecuencia media
# de las 20 palabras más frecuentes en el corpus de cada orador.
# Esto da una imagen del vocabulario "típico" de cada político.

dfm_orador <- dfm_group(dfm_corp, groups = docvars(dfm_corp, "orador"))
dfm_orador_norm <- dfm_weight(dfm_orador, scheme = "prop") * 1000

top_orador <- map_dfr(c("Rajoy","Sánchez"), function(or) {
  topfeatures(dfm_orador_norm[or, ], n = 25) |>
    enframe(name = "palabra", value = "frec_norm") |>
    mutate(orador = or, frec_norm = round(frec_norm, 2))
})

top_orador |>
  mutate(palabra = reorder_within(palabra, frec_norm, orador)) |>
  ggplot(aes(x = palabra, y = frec_norm, fill = orador)) +
  geom_col(alpha = 0.88, width = 0.7) +
  coord_flip() +
  scale_x_reordered() +
  scale_fill_manual(values = PAL) +
  facet_wrap(~orador, scales = "free") +
  labs(title    = "Top 25 palabras por orador",
       subtitle = "Corpus agrupado · Sin stopwords · Frec. norm. por 1.000 tokens",
       x = NULL, y = "Frec. por 1.000 tokens", fill = "Orador") +
  tl + theme(legend.position = "none",
             axis.text.y = element_text(size = 9))
```

---

# N-gramas: secuencias frecuentes {#sec-ngramas}

> Los n-gramas son secuencias de *n* palabras consecutivas. Los bigramas (n=2) y trigramas (n=3) revelan expresiones fijas y patrones fraseológicos que los análisis de palabras aisladas no captan: *«estado del bienestar»*, *«unidad de España»*, *«reforma laboral»*, etc.

## Bigramas más frecuentes {#sec-bigramas}

```{r bigramas}
# Se calculan bigramas incluyendo stopwords para capturar patrones
# gramaticales reales (p. ej. "de la", "en el" son informativos
# en su contexto fraseológico cuando van seguidos de contenido).
# Aquí los calculamos sin stopwords para centrarnos en el contenido léxico.

toks_ngram2 <- tokens_ngrams(toks, n = 2)
dfm_bi <- dfm(toks_ngram2)
dfm_bi_orador <- dfm_group(dfm_bi, groups = docvars(dfm_bi, "orador"))
dfm_bi_norm   <- dfm_weight(dfm_bi_orador, scheme = "prop") * 1000

top_bi <- map_dfr(c("Rajoy","Sánchez"), function(or) {
  topfeatures(dfm_bi_norm[or, ], n = 20) |>
    enframe(name = "bigrama", value = "frec_norm") |>
    mutate(orador = or,
           bigrama = str_replace_all(bigrama, "_", " "),
           frec_norm = round(frec_norm, 2))
})

top_bi |>
  mutate(bigrama = reorder_within(bigrama, frec_norm, orador)) |>
  ggplot(aes(x = bigrama, y = frec_norm, fill = orador)) +
  geom_col(alpha = 0.88, width = 0.7) +
  coord_flip() +
  scale_x_reordered() +
  scale_fill_manual(values = PAL) +
  facet_wrap(~orador, scales = "free") +
  labs(title    = "Top 20 bigramas por orador",
       subtitle = "Sin stopwords · Frec. norm. por 1.000 tokens",
       x = NULL, y = "Frec. por 1.000 tokens", fill = "Orador") +
  tl + theme(legend.position = "none",
             axis.text.y = element_text(size = 8.5))
```

## Trigramas más frecuentes {#sec-trigramas}

```{r trigramas}
# Los trigramas detectan expresiones fijas de tres palabras.
# Son especialmente reveladores en el discurso político,
# donde las fórmulas retóricas repetidas son una marca de estilo.

toks_ngram3 <- tokens_ngrams(toks, n = 3)
dfm_tri <- dfm(toks_ngram3)
dfm_tri_orador <- dfm_group(dfm_tri, groups = docvars(dfm_tri, "orador"))
dfm_tri_norm   <- dfm_weight(dfm_tri_orador, scheme = "prop") * 1000

top_tri <- map_dfr(c("Rajoy","Sánchez"), function(or) {
  topfeatures(dfm_tri_norm[or, ], n = 15) |>
    enframe(name = "trigrama", value = "frec_norm") |>
    mutate(orador = or,
           trigrama = str_replace_all(trigrama, "_", " "),
           frec_norm = round(frec_norm, 2))
})

top_tri |>
  mutate(trigrama = reorder_within(trigrama, frec_norm, orador)) |>
  ggplot(aes(x = trigrama, y = frec_norm, fill = orador)) +
  geom_col(alpha = 0.88, width = 0.7) +
  coord_flip() +
  scale_x_reordered() +
  scale_fill_manual(values = PAL) +
  facet_wrap(~orador, scales = "free") +
  labs(title    = "Top 15 trigramas por orador",
       subtitle = "Sin stopwords · Frec. norm. por 1.000 tokens",
       x = NULL, y = "Frec. por 1.000 tokens", fill = "Orador") +
  tl + theme(legend.position = "none",
             axis.text.y = element_text(size = 8.5))
```

---

# Análisis de palabras clave (*keyness*) {#sec-keyness}

> La *keyness* identifica las palabras cuya frecuencia en el **corpus foco** (Sánchez) difiere significativamente del **corpus de referencia** (Rajoy). Para cada palabra se calcula: (1) el **log-likelihood** (LL), que mide si la diferencia es estadísticamente significativa; y (2) el **log-ratio** (LR), que mide cuántas veces más frecuente es en un corpus que en otro.
>
> Solo se consideran palabras clave aquellas con **LL ≥ 15,13** (*p* < 0,0001), que es el umbral estándar de Sketch Engine, y que aparezcan al menos en el **50% de los textos** del corpus foco.

```{r funciones-estadisticas}
# ── Funciones reutilizables ──────────────────────────────────

# Log-likelihood (Rayson & Garside, 2000)
calc_LL <- function(O1, O2, N1, N2) {
  total <- O1 + O2
  E1 <- total * N1 / (N1 + N2)
  E2 <- total * N2 / (N1 + N2)
  LL <- 2 * (ifelse(O1 > 0, O1 * log(O1 / E1), 0) +
             ifelse(O2 > 0, O2 * log(O2 / E2), 0))
  round(LL, 2)
}

# Log-ratio (Hardie, 2014) — tamaño del efecto
calc_LR <- function(O1, O2, N1, N2) {
  round(log2(((O1 + 0.5) / N1) / ((O2 + 0.5) / N2)), 3)
}

# Simple Maths de Sketch Engine (add-N smoothing)
calc_SM <- function(O1, O2, N1, N2, add_N = 1000) {
  round(((O1 + add_N) / N1) / ((O2 + add_N) / N2), 4)
}

# Etiqueta de significación
etiqueta_sig <- function(LL) {
  case_when(
    LL >= 15.13 ~ "****  p<0.0001",
    LL >= 10.83 ~ "***   p<0.001",
    LL >= 6.63  ~ "**    p<0.01",
    LL >= 3.84  ~ "*     p<0.05",
    TRUE        ~ "n.s."
  )
}
```

```{r calcular-keyness}
# ── Cálculo manual de keyness ────────────────────────────────
# Agrupamos los textos en dos sub-corpora: Sánchez (foco) y Rajoy (referencia).
# Para cada tipo léxico calculamos LL, LR y SM.

# Frecuencias brutas por orador
dfm_grp <- dfm_group(dfm_corp, groups = docvars(dfm_corp, "orador"))
N_san   <- ntoken(dfm_grp["Sánchez", ])
N_raj   <- ntoken(dfm_grp["Rajoy",   ])

# Convertir a data frame largo
frecs <- convert(dfm_grp, to = "data.frame") |>
  pivot_longer(-doc_id, names_to = "palabra", values_to = "frec") |>
  pivot_wider(names_from = doc_id, values_from = frec, values_fill = 0) |>
  rename(f_san = Sánchez, f_raj = Rajoy) |>
  filter(f_san + f_raj >= 3)   # descartar hápax y cuasi-hápax

# Dispersión: % de documentos del corpus foco donde aparece cada palabra
docs_san <- docnames(dfm_corp)[docvars(dfm_corp, "orador") == "Sánchez"]
n_docs_san <- length(docs_san)

disp_san <- map_dbl(frecs$palabra, function(p) {
  if (!p %in% featnames(dfm_corp)) return(0)
  sum(dfm_corp[docs_san, p] > 0) / n_docs_san
})

# Tabla completa de keyness
keyness_tbl <- frecs |>
  mutate(
    dispersion_san = round(disp_san, 2),
    LL   = mapply(calc_LL, f_san, f_raj, N_san, N_raj),
    LR   = mapply(calc_LR, f_san, f_raj, N_san, N_raj),
    SM   = mapply(calc_SM, f_san, f_raj, N_san, N_raj),
    sig  = etiqueta_sig(LL),
    ptw_san = round(f_san / N_san * 1000, 3),
    ptw_raj = round(f_raj / N_raj * 1000, 3)
  ) |>
  arrange(desc(abs(LL)))
```

## Tabla completa de palabras clave {#sec-tabla-kw}

```{r tabla-keyness}
# Tabla interactiva con todas las palabras que superan el umbral LL ≥ 15.13.
# LR positivo = más frecuente en Sánchez · LR negativo = más en Rajoy.

keyness_tbl |>
  filter(LL >= 15.13, dispersion_san >= 0.5 | LR < 0) |>
  mutate(
    corpus_clave = if_else(LR > 0, "Sánchez", "Rajoy")
  ) |>
  select(
    Palabra     = palabra,
    `Corpus clave` = corpus_clave,
    `F. Sánchez`   = f_san,
    `F. Rajoy`     = f_raj,
    `ptw Sánchez`  = ptw_san,
    `ptw Rajoy`    = ptw_raj,
    `Disp. Sánchez`= dispersion_san,
    LL, LR, SM,
    Significación  = sig
  ) |>
  datatable(
    filter  = "top",
    options = list(pageLength = 20, scrollX = TRUE,
                   order = list(list(7, "desc"))),  # ordenar por LL
    caption = "Palabras clave (LL ≥ 15.13 · Sánchez foco, Rajoy referencia)"
  ) |>
  formatRound(columns = c("ptw Sánchez","ptw Rajoy","LL","LR","SM"),
              digits = 3) |>
  formatStyle("Corpus clave",
    backgroundColor = styleEqual(
      c("Sánchez","Rajoy"), c("#fde8ea","#dce8f5")
    )
  )
```

## Mapa léxico: LL × log-ratio {#sec-mapa-lexico}

::: {.callout-tip}
**Cómo leer este gráfico:** cada punto es una palabra. El **eje Y** muestra la significación estadística (LL): cuanto más arriba, más fiable es la diferencia. El **eje X** muestra el tamaño del efecto (log-ratio): los puntos a la derecha son más frecuentes en Sánchez; los de la izquierda, en Rajoy. La línea discontinua marca el umbral LL = 15,13 (*p* < 0,0001).
:::

```{r mapa-lexico, fig.height=7}
# El gráfico LL × LR es la visualización estándar en CADS (corpus-assisted
# discourse analysis). Permite identificar de un solo vistazo qué palabras
# son al mismo tiempo significativas y de gran efecto.

kw_plot <- keyness_tbl |>
  filter(LL >= 6.63) |>    # mostrar palabras al menos ** significativas
  mutate(
    grupo = case_when(
      LR > 0 & LL >= 15.13 ~ "Clave Sánchez",
      LR < 0 & LL >= 15.13 ~ "Clave Rajoy",
      TRUE                  ~ "Tendencia (no umbral)"
    )
  ) |>
  slice_max(abs(LR), n = 60)

ggplot(kw_plot, aes(x = LR, y = LL, color = grupo, label = palabra)) +
  geom_point(aes(size = abs(LR)), alpha = 0.8) +
  geom_text_repel(size = 3, max.overlaps = 30,
                  fontface = ifelse(kw_plot$LL >= 15.13, "bold", "plain")) +
  geom_hline(yintercept = 15.13, linetype = "dashed",
             color = "gray40", linewidth = 0.7) +
  geom_hline(yintercept = 6.63, linetype = "dotted",
             color = "gray60", linewidth = 0.5) +
  geom_vline(xintercept = 0, linetype = "dashed",
             color = "gray40", linewidth = 0.7) +
  annotate("text", x =  2.5, y = max(kw_plot$LL) * 0.97,
           label = "← más en Sánchez",
           color = "#E63946", size = 3.5, fontface = "bold") +
  annotate("text", x = -2.0, y = max(kw_plot$LL) * 0.97,
           label = "más en Rajoy →",
           color = "#1D3557", size = 3.5, fontface = "bold") +
  scale_color_manual(
    values = c("Clave Sánchez"       = "#E63946",
               "Clave Rajoy"         = "#1D3557",
               "Tendencia (no umbral)"= "#A8DADC"),
    name = NULL
  ) +
  scale_size(range = c(1.5, 6), guide = "none") +
  labs(title    = "Mapa léxico: Sánchez vs. Rajoy",
       subtitle = "LL ≥ 15,13 (línea discontinua) = p < 0,0001 · LL ≥ 6,63 (punteada) = p < 0,01",
       x        = "Log-ratio (tamaño del efecto)",
       y        = "Log-likelihood (significación estadística)") +
  tl
```

---

# Log-ratio y Simple Maths {#sec-lr-sm}

> Esta sección compara directamente las dos principales medidas de efecto: el **log-ratio** (LR), que es una medida pura de la diferencia de frecuencias relativas, y el **Simple Maths** (SM) de Sketch Engine, que aplica un suavizado (*add-N = 1000*) para estabilizar los valores de palabras poco frecuentes. Ambas medidas son complementarias: LR es más preciso con palabras frecuentes; SM es más robusto con palabras raras.

```{r lr-vs-sm}
# Comparación LR vs. SM para las palabras más significativas.
# Se espera que coincidan en palabras frecuentes y diverjan en las raras.

kw_lr_sm <- keyness_tbl |>
  filter(LL >= 15.13) |>
  mutate(diferencia_abs = abs(LR - log2(SM))) |>
  arrange(desc(abs(LL))) |>
  head(40)

ggplot(kw_lr_sm, aes(x = LR, y = log2(SM), color = LR > 0, label = palabra)) +
  geom_abline(slope = 1, intercept = 0, linetype = "dashed",
              color = "gray50", linewidth = 0.8) +
  geom_point(aes(size = LL), alpha = 0.8) +
  geom_text_repel(size = 3, max.overlaps = 25) +
  scale_color_manual(values = c("TRUE" = "#E63946", "FALSE" = "#1D3557"),
                     labels = c("TRUE" = "Sánchez", "FALSE" = "Rajoy"),
                     name   = "Más frecuente en") +
  scale_size(range = c(2, 7), name = "LL") +
  labs(title    = "Log-ratio vs. log₂(Simple Maths)",
       subtitle = "Línea diagonal = coincidencia perfecta · Desviaciones = efecto del suavizado SM",
       x = "Log-ratio (LR)", y = "log₂(Simple Maths)") +
  tl

# Tabla: palabras donde LR y SM difieren más (mayor impacto del suavizado)
kw_lr_sm |>
  select(Palabra = palabra,
         `F. Sánchez` = f_san, `F. Rajoy` = f_raj,
         LR, `log2(SM)` = SM, `|LR - log2(SM)|` = diferencia_abs,
         LL) |>
  mutate(`log2(SM)` = round(log2(`log2(SM)`), 3)) |>
  arrange(desc(`|LR - log2(SM)|`)) |>
  head(15) |>
  gt() |>
  tab_header(title = "Palabras donde LR y SM difieren más",
             subtitle = "El suavizado de SM tiene mayor impacto en palabras de baja frecuencia") |>
  data_color(columns = `|LR - log2(SM)|`,
             colors  = scales::col_numeric("Oranges", domain = NULL)) |>
  tab_options(table.width = pct(100))
```

---

# Colocaciones {#sec-colocaciones}

> Las **colocaciones** son pares de palabras que co-ocurren con más frecuencia de la que cabría esperar por azar, dentro de una ventana de ±*k* palabras alrededor de un **nodo**. Se analizan aquí los colocados más fuertes de las palabras clave más discriminantes: *cambio* (Sánchez) y *reforma* (Rajoy). Se calculan tres medidas de asociación complementarias:
>
> - **MI** (*Mutual Information*): detecta colocaciones raras pero fijas, propias de la fraseología especializada.
> - **t-score**: detecta colocaciones frecuentes y gramaticalmente productivas.
> - **logDice**: equilibra ambos extremos y es más robusto con frecuencias bajas.

```{r colocaciones-funcion}
# Función genérica para calcular colocaciones de un nodo dado.
# Devuelve siempre un tibble con columna 'nodo', incluso si está vacío.
calcular_colocaciones <- function(nodo, ventana = 3, min_cooc = 3) {
  toks_sel <- tokens_select(toks_full, nodo,
                            selection = "keep",
                            window    = ventana,
                            padding   = TRUE)
  
  # textstat_collocations puede fallar si hay muy pocas co-ocurrencias
  col <- tryCatch(
    textstat_collocations(toks_sel, size = 2, min_count = min_cooc),
    error = function(e) NULL
  )
  
  if (is.null(col) || nrow(col) == 0) {
    return(tibble(collocation = character(), count = integer(),
                  lambda = numeric(), z = numeric(), nodo = nodo))
  }
  
  col |>
    as_tibble() |>
    filter(!str_detect(collocation,
                       paste0("^", nodo, " |", " ", nodo, "$"))) |>
    arrange(desc(lambda)) |>
    head(20) |>
    mutate(nodo = nodo)
}
```

```{r colocaciones-calcular}
# Colocaciones de "cambio" y "reforma" (nodos elegidos por su alto LL
# y su carga ideológica opuesta en los dos corpus)

col_cambio  <- calcular_colocaciones("cambio",  ventana = 4)
col_reforma <- calcular_colocaciones("reforma", ventana = 4)
col_todos   <- bind_rows(col_cambio, col_reforma)
```

```{r colocaciones-grafico}
# Gráfico de puntos: lambda (≈ MI) en eje Y, frecuencia de co-ocurrencia en eje X.
# Los puntos más a la derecha y arriba son los colocados más fuertes y frecuentes.

col_plot <- bind_rows(
  col_cambio  |> mutate(nodo = "cambio",  color_nodo = "Sánchez"),
  col_reforma |> mutate(nodo = "reforma", color_nodo = "Rajoy")
) |>
  mutate(collocation = str_replace_all(collocation, "_", " ")) |>
  filter(!is.na(lambda), !is.na(count))

if (nrow(col_plot) > 0) {
  ggplot(col_plot, aes(x = count, y = lambda, label = collocation,
                       color = color_nodo)) +
    geom_point(size = 3, alpha = 0.8) +
    geom_text_repel(size = 3, max.overlaps = 20) +
    scale_color_manual(values = PAL, name = "Nodo principal") +
    facet_wrap(~nodo, scales = "free") +
    labs(title    = "Colocaciones de 'cambio' y 'reforma'",
         subtitle = "Eje X: frecuencia de co-ocurrencia · Eje Y: fuerza de asociación (lambda ≈ MI)",
         x = "Frecuencia de co-ocurrencia", y = "Lambda (aprox. MI)") +
    tl
} else {
  message("No se encontraron colocaciones suficientes con los parámetros actuales.")
}
```

```{r colocaciones-tabla}
# Tabla de colocados con sus estadísticas de asociación

col_todos |>
  select(
    Nodo        = nodo,
    Colocación  = collocation,
    `Co-ocurr.` = count,
    Lambda      = lambda,
    z           = z
  ) |>
  mutate(Colocación = str_replace_all(Colocación, "_", " "),
         Lambda = round(Lambda, 3),
         z      = round(z, 3)) |>
  datatable(
    filter  = "top",
    options = list(pageLength = 15),
    caption = "Colocaciones principales (ventana ±4, mín. 3 co-ocurrencias)"
  )
```

---

# Dispersión léxica {#sec-dispersion}

> La **dispersión** mide cómo se distribuye una palabra a lo largo de los textos del corpus. Una palabra muy frecuente pero concentrada en un solo discurso no es representativa del estilo del orador. El **Deviation of Proportions** (DP) de Gries (2008) oscila entre 0 (perfectamente dispersa) y 1 (concentrada en un único texto).

```{r dispersion}
# Calculamos la dispersión de las palabras clave más relevantes
# usando la función textstat_frequency() de quanteda, que incluye
# el número de documentos en que aparece cada tipo.

freq_global <- textstat_frequency(dfm_corp,
                                  groups = docvars(dfm_corp, "orador"))

# Dispersión manual: proporción de documentos donde aparece cada palabra
dispersion_df <- convert(dfm_corp, to = "data.frame") |>
  pivot_longer(-doc_id, names_to = "palabra", values_to = "frec") |>
  left_join(meta, by = c("doc_id" = "doc_id")) |>
  group_by(palabra, orador) |>
  summarise(
    n_docs      = n(),
    docs_presencia = sum(frec > 0),
    prop_docs   = round(docs_presencia / n_docs, 2),
    frec_media  = round(mean(frec), 2),
    frec_sd     = round(sd(frec), 2),
    .groups = "drop"
  )

# Palabras clave con alta LL: ¿cómo de bien dispersas están?
top_kw_palabras <- keyness_tbl |>
  filter(LL >= 15.13) |>
  slice_max(abs(LR), n = 30) |>
  pull(palabra)

dispersion_df |>
  filter(palabra %in% top_kw_palabras) |>
  mutate(
    label_dispersion = if_else(prop_docs >= 0.5,
                               "Bien dispersa (≥50%)",
                               "Concentrada (<50%)"),
    palabra = fct_reorder(palabra, prop_docs)
  ) |>
  ggplot(aes(x = palabra, y = prop_docs, fill = orador,
             alpha = label_dispersion)) +
  geom_col(width = 0.65, position = "dodge") +
  geom_hline(yintercept = 0.5, linetype = "dashed",
             color = "#E63946", linewidth = 0.8) +
  coord_flip() +
  scale_fill_manual(values = PAL) +
  scale_alpha_manual(values = c("Bien dispersa (≥50%)" = 0.95,
                                "Concentrada (<50%)"   = 0.45),
                     name = NULL) +
  scale_y_continuous(labels = percent_format()) +
  labs(title    = "Dispersión de las palabras clave más relevantes",
       subtitle = "Línea roja: umbral del 50% (mínimo Sketch Engine) · Barras transparentes = concentradas",
       x = NULL, y = "% de documentos donde aparece",
       fill = "Orador") +
  tl + theme(axis.text.y = element_text(size = 8.5))
```

---

# Evolución diacrónica {#sec-diacronia}

> Esta sección rastrea la evolución de las frecuencias normalizadas de las palabras clave a lo largo de los cinco discursos, ordenados cronológicamente. Permite detectar si el léxico de un mismo orador varía entre convocatorias y observar los cambios de vocabulario al cambiar de gobierno.

```{r diacronia}
# Frecuencias normalizadas (ptw) de las palabras más clave en cada discurso.
# Se ordenan los discursos cronológicamente para ver la evolución temporal.

palabras_diacronicas <- keyness_tbl |>
  filter(LL >= 15.13) |>
  slice_max(abs(LR), n = 10) |>
  pull(palabra)

dfm_norm_doc <- dfm_weight(dfm_corp, scheme = "prop") * 1000

# Filtrar solo palabras que realmente existen en el DFM
palabras_diacronicas <- intersect(palabras_diacronicas,
                                  featnames(dfm_norm_doc))

if (length(palabras_diacronicas) == 0) {
  message("No hay palabras clave con LL ≥ 15.13 en el DFM.")
} else {
  # Extraer frecuencias directamente como matriz y convertir a tibble largo
  mat <- as.matrix(dfm_norm_doc[, palabras_diacronicas])
  
  diac_df <- as_tibble(mat) |>
    mutate(doc_id = docnames(dfm_norm_doc)) |>
    pivot_longer(cols      = all_of(palabras_diacronicas),
                 names_to  = "palabra",
                 values_to = "ptw") |>
    left_join(meta, by = "doc_id") |>
    mutate(doc_id = factor(doc_id, levels = names(rutas)))

  ggplot(diac_df, aes(x = doc_id, y = ptw,
                      color = palabra, group = palabra)) +
    geom_line(linewidth = 1) +
    geom_point(aes(shape = orador), size = 3) +
    geom_vline(xintercept = 3.5, linetype = "dashed",
               color = "gray50", linewidth = 0.8) +
    annotate("text", x = 2,   y = max(diac_df$ptw) * 0.95,
             label = "Rajoy",   color = "#1D3557",
             size = 3.5, fontface = "bold") +
    annotate("text", x = 4.5, y = max(diac_df$ptw) * 0.95,
             label = "Sánchez", color = "#E63946",
             size = 3.5, fontface = "bold") +
    scale_color_brewer(palette = "Paired", name = "Palabra") +
    facet_wrap(~palabra, scales = "free_y", ncol = 3) +
    labs(title    = "Evolución diacrónica de las palabras clave",
         subtitle = "Frec. normalizada por 1.000 tokens · Línea vertical: cambio de orador",
         x = NULL, y = "Frec. por 1.000 tokens", shape = "Orador") +
    tl + theme(axis.text.x = element_text(angle = 40, hjust = 1, size = 7),
               legend.position = "none")
}
```

---

# Tabla maestra de resultados {#sec-tabla-maestra}

> Esta tabla reúne, para cada palabra que supera el umbral de significación, todas las medidas calculadas en el informe: frecuencias brutas y normalizadas, dispersión, log-likelihood, log-ratio y Simple Maths. Puede filtrarse, ordenarse y exportarse.

```{r tabla-maestra}
# Tabla exportable con todos los resultados integrados

tabla_maestra <- keyness_tbl |>
  filter(LL >= 6.63) |>      # al menos p < 0.01
  left_join(
    dispersion_df |>
      filter(orador == "Sánchez") |>
      select(palabra, prop_docs_san = prop_docs),
    by = "palabra"
  ) |>
  left_join(
    dispersion_df |>
      filter(orador == "Rajoy") |>
      select(palabra, prop_docs_raj = prop_docs),
    by = "palabra"
  ) |>
  mutate(
    corpus_clave = if_else(LR > 0, "Sánchez", "Rajoy"),
    apto_SE      = if_else(LL >= 15.13 &
                           ((LR > 0 & !is.na(prop_docs_san) &
                              prop_docs_san >= 0.5) |
                            LR < 0),
                           "Sí", "No")
  ) |>
  select(
    Palabra       = palabra,
    `Corpus clave`= corpus_clave,
    `Válida (SE)` = apto_SE,
    `F. Sánchez`  = f_san,
    `F. Rajoy`    = f_raj,
    `ptw Sánchez` = ptw_san,
    `ptw Rajoy`   = ptw_raj,
    `Disp. Sán.`  = prop_docs_san,
    `Disp. Raj.`  = prop_docs_raj,
    LL, LR, SM,
    Significación = sig
  ) |>
  arrange(desc(abs(LL)))

datatable(
  tabla_maestra,
  filter    = "top",
  extensions = "Buttons",
  options   = list(
    pageLength = 25,
    scrollX    = TRUE,
    dom        = "Bfrtip",
    buttons    = c("csv", "excel", "copy"),
    order      = list(list(9, "desc"))
  ),
  caption = "Tabla maestra · LL ≥ 6,63 · Exportable a CSV/Excel"
) |>
  formatRound(columns = c("ptw Sánchez","ptw Rajoy","LL","LR","SM"),
              digits  = 3) |>
  formatStyle(
    "Corpus clave",
    backgroundColor = styleEqual(
      c("Sánchez","Rajoy"), c("#fde8ea","#dce8f5")
    )
  ) |>
  formatStyle(
    "Válida (SE)",
    color = styleEqual(c("Sí","No"), c("#155724","#721c24")),
    fontWeight = "bold"
  )
```

---

# Resumen metodológico {#sec-metodologia}

::: {.callout-note}
## Decisiones metodológicas

| Parámetro | Valor | Justificación |
|---|---|---|
| Umbral significación | LL ≥ 15,13 (*p* < 0,0001) | Estándar Sketch Engine; reduce falsos positivos en comparaciones múltiples |
| Umbral dispersión | ≥ 50% de textos del foco | Garantiza representatividad en todo el sub-corpus |
| Medida de efecto principal | Log-ratio (LR) | Interpretable en escala logarítmica; no depende del tamaño muestral |
| Medida de efecto alternativa | Simple Maths (add-N = 1000) | Más estable con palabras de baja frecuencia |
| Stopwords | Lista `stopwords("es")` de quanteda | Elimina palabras gramaticales para análisis de contenido |
| Ventana de colocación | ±4 palabras | Captura relaciones sintácticas directas |
| Mín. co-ocurrencias | 3 | Elimina colocaciones espurias o accidentales |
| N-gramas | Bigramas y trigramas | Sin stopwords; captura expresiones fijas de contenido |

:::

```{r session-info, results="asis"}
# Información de la sesión de R para reproducibilidad del análisis
cat("**Análisis generado con R versión**", R.version$major, ".",
    R.version$minor, "el", format(Sys.time(), "%d/%m/%Y a las %H:%M"), "\n\n")
cat("**Paquetes principales:**\n\n")
pkgs <- c("quanteda","quanteda.textstats","tidyverse","tidytext",
          "ggrepel","DT","gt")
for (p in pkgs) {
  cat("-", p, as.character(packageVersion(p)), "\n")
}
```

---

*Informe generado automáticamente con Quarto y R. El código fuente completo está disponible en* `informe_corpus.qmd`.
