---
title: "Informe de análisis léxico de corpus"
subtitle: "Discursos de investidura · Rajoy (2011, 2016a, 2016b) y Sánchez (2020, 2023)"
author: "Adrián Cabedo Nebot"
institute: "Universitat de València"
date: today
lang: es
format:
  html:
    theme: cosmo
    toc: true
    toc-depth: 3
    toc-title: "Contenidos"
    toc-location: left
    number-sections: true
    smooth-scroll: true
    code-fold: true
    code-summary: "Ver código"
    code-tools: true
    fig-width: 12
    fig-height: 6
    fig-dpi: 300
    df-print: paged
    self-contained: false
    css: |
      body { font-family: 'Source Sans Pro', sans-serif; font-size: 15px; }
      h1, h2, h3 { color: #1D3557; }
      .callout-note { border-left: 4px solid #457B9D; }
      .callout-tip  { border-left: 4px solid #2a9d8f; }
      .table > thead { background-color: #1D3557; color: white; }
execute:
  echo: true
  warning: false
  message: false
  cache: false
---

```{r setup}
# ============================================================
# PAQUETES
# Instala los que no tengas con:
#   install.packages(c("tidyverse","quanteda","quanteda.textstats",
#                      "quanteda.textplots","ggrepel","DT","gt",
#                      "scales","RColorBrewer","tidytext","udpipe"))
# ============================================================
library(tidyverse)
library(quanteda)
library(quanteda.textstats)
library(quanteda.textplots)
library(ggrepel)
library(DT)          # tablas interactivas HTML
library(gt)          # tablas estáticas estilizadas
library(scales)
library(RColorBrewer)
library(tidytext)    # n-gramas y tokenización alternativa

# ── Paleta de colores del proyecto ──────────────────────────
PAL <- c(
  "Rajoy"   = "#1D3557",
  "Sánchez" = "#E63946"
)
PAL5 <- c(
  "Rajoy_2011"   = "#1D3557",
  "Rajoy_2016a"  = "#457B9D",
  "Rajoy_2016b"  = "#A8DADC",
  "Sánchez_2020" = "#E63946",
  "Sánchez_2023" = "#C1121F"
)

# ── Tema ggplot común ────────────────────────────────────────
tl <- theme_minimal(base_size = 12) +
  theme(
    plot.title    = element_text(face = "bold", color = "#1D3557", size = 14),
    plot.subtitle = element_text(color = "#457B9D", size = 11),
    axis.title    = element_text(color = "#1D3557"),
    panel.grid.minor = element_blank(),
    legend.position  = "bottom"
  )
```

```{r leer-corpus}
# ============================================================
# LECTURA DEL CORPUS
# Ajusta las rutas si tus archivos están en otra carpeta.
# Los archivos .txt deben estar en UTF-8 o Latin-1 (Windows-1252).
# ============================================================

rutas <- list(
  Rajoy_2011   = "2011_Rajoy.txt",
  Rajoy_2016a  = "2016_Rajoy.txt",
  Rajoy_2016b  = "2016b_Rajoy.txt",
  Sánchez_2020 = "2020_Sánchez.txt",
  Sánchez_2023 = "2023_Sánchez.txt"
)

# Leer cada archivo; si la ruta no existe se avisa pero no rompe
leer_texto <- function(ruta, nombre) {
  if (!file.exists(ruta)) {
    warning(paste("Archivo no encontrado:", ruta))
    return(NA_character_)
  }
  paste(readLines(ruta, encoding = "UTF-8", warn = FALSE), collapse = " ")
}

textos_raw <- imap_chr(rutas, leer_texto)

# Metadatos
meta <- tibble(
  doc_id  = names(rutas),
  orador  = c("Rajoy","Rajoy","Rajoy","Sánchez","Sánchez"),
  año     = c(2011L, 2016L, 2016L, 2020L, 2023L),
  version = c("única","primera","segunda","única","única")
)

# Corpus quanteda
corp <- corpus(textos_raw, docnames = names(rutas))
docvars(corp) <- meta

# Tokens sin puntuación ni números para análisis léxico
toks_full <- tokens(corp,
                    remove_punct   = TRUE,
                    remove_numbers = TRUE,
                    remove_symbols = TRUE) |>
  tokens_tolower()

# Tokens sin stopwords (para análisis de contenido)
sw_es <- stopwords("es")
toks <- tokens_remove(toks_full, sw_es)

# DFM (Document-Feature Matrix)
dfm_corp  <- dfm(toks)
dfm_full  <- dfm(toks_full)   # con stopwords (para riqueza léxica)
```

---

# Descripción general del corpus {#sec-descripcion}

> En esta sección se recogen las estadísticas básicas del corpus: número de tokens, tipos léxicos y métricas de riqueza léxica. Son el punto de partida de cualquier análisis de lingüística de corpus, ya que permiten conocer el tamaño real de los textos y normalizar las frecuencias antes de cualquier comparación.

```{r estadisticas-basicas}
# ── Estadísticas básicas ─────────────────────────────────────
# ntoken()  → total de palabras (con repeticiones)
# ntype()   → vocabulario único
# TTR       → Type-Token Ratio: diversidad léxica bruta
# RTTR      → Root TTR (más estable con distintos tamaños de texto)

stats <- tibble(
  Discurso   = names(rutas),
  Orador     = meta$orador,
  Año        = meta$año,
  Tokens     = ntoken(dfm_full),
  Tipos      = ntype(dfm_full),
  TTR        = round(Tipos / Tokens, 3),
  RTTR       = round(Tipos / sqrt(Tokens), 2)
)

stats |>
  gt() |>
  tab_header(title = "Estadísticas descriptivas del corpus") |>
  tab_spanner(label = "Riqueza léxica", columns = c(TTR, RTTR)) |>
  cols_label(
    Discurso = "Discurso", Orador = "Orador", Año = "Año",
    Tokens = "Tokens", Tipos = "Tipos únicos",
    TTR = "TTR", RTTR = "Root TTR"
  ) |>
  data_color(columns = TTR,
             colors  = scales::col_numeric("Blues", domain = NULL)) |>
  tab_footnote("TTR = Tipos / Tokens · RTTR = Tipos / √Tokens · " |>
               paste0("Valores más altos indican mayor variedad léxica")) |>
  tab_options(table.width = pct(100),
              heading.background.color = "#1D3557")
```

## Tamaño del corpus por discurso {#sec-tokens}

```{r grafico-tokens}
# Gráfico de barras horizontales del número de tokens por discurso.
# La longitud varía considerablemente: los discursos de Sánchez (2020, 2023)
# son notablemente más largos que los de Rajoy, lo que obliga a normalizar
# las frecuencias antes de cualquier comparación directa.

stats |>
  mutate(Discurso = fct_reorder(Discurso, Tokens)) |>
  ggplot(aes(x = Discurso, y = Tokens, fill = Orador)) +
  geom_col(width = 0.65, alpha = 0.9) +
  geom_text(aes(label = format(Tokens, big.mark = ".")),
            hjust = -0.1, size = 3.5, color = "#1D3557") +
  coord_flip() +
  scale_fill_manual(values = PAL) +
  scale_y_continuous(labels = label_comma(), limits = c(0, 17000)) +
  labs(title    = "Número de tokens por discurso",
       subtitle = paste0("Total del corpus: ",
                         format(sum(stats$Tokens), big.mark = "."), " tokens"),
       x = NULL, y = "Tokens") +
  tl
```

## Riqueza léxica (TTR y RTTR) {#sec-riqueza}

::: {.callout-note}
**¿Qué es la riqueza léxica?** El *Type-Token Ratio* (TTR) mide la proporción de palabras únicas respecto al total de palabras. Un TTR alto indica mayor variedad en el vocabulario. El *Root TTR* (RTTR) corrige el efecto del tamaño del texto, haciendo las comparaciones más justas entre discursos de distinta longitud.
:::

```{r grafico-riqueza}
# Gráfico de puntos que compara TTR y RTTR entre discursos.
# Se usa RTTR para la comparación definitiva porque el TTR bruto
# penaliza sistemáticamente a los textos más largos.

stats |>
  pivot_longer(c(TTR, RTTR), names_to = "medida", values_to = "valor") |>
  ggplot(aes(x = Discurso, y = valor, color = Orador,
             shape = medida, group = medida)) +
  geom_line(aes(group = medida), color = "gray70", linewidth = 0.7) +
  geom_point(size = 4.5) +
  scale_color_manual(values = PAL) +
  scale_shape_manual(values = c(TTR = 16, RTTR = 17),
                     labels = c(TTR  = "TTR (sensible al tamaño)",
                                RTTR = "Root TTR (normalizado)")) +
  facet_wrap(~medida, scales = "free_y") +
  labs(title    = "Riqueza léxica: TTR y Root TTR",
       subtitle = "RTTR es la medida recomendada para comparar textos de distinto tamaño",
       x = NULL, y = "Valor", color = "Orador", shape = "Medida") +
  theme(axis.text.x = element_text(angle = 35, hjust = 1)) +
  tl
```

---

# Frecuencias léxicas {#sec-frecuencias}

> Esta sección analiza las palabras más frecuentes de cada discurso y del corpus agrupado por orador. Se trabaja siempre con **frecuencias normalizadas** (ocurrencias por cada 1.000 tokens) para poder comparar discursos de distinta longitud.

## Palabras más frecuentes por discurso {#sec-top-palabras}

```{r top-palabras-tabla}
# Las 20 palabras más frecuentes de cada discurso (sin stopwords).
# Se usa dfm_weight() para normalizar por 1.000 tokens (ptw = per thousand words).

dfm_norm <- dfm_weight(dfm_corp, scheme = "prop") * 1000

top_por_doc <- map_dfr(docnames(dfm_corp), function(doc) {
  topfeatures(dfm_norm[doc, ], n = 20) |>
    enframe(name = "palabra", value = "frec_norm") |>
    mutate(discurso = doc,
           orador   = if_else(str_starts(doc, "Rajoy"), "Rajoy", "Sánchez"),
           frec_norm = round(frec_norm, 2))
})

# Tabla interactiva con DT
top_por_doc |>
  select(Discurso = discurso, Orador = orador,
         Palabra = palabra, `Frec. norm. (ptw)` = frec_norm) |>
  datatable(
    filter    = "top",
    options   = list(pageLength = 15, scrollX = TRUE),
    caption   = "Top 20 palabras por discurso (sin stopwords, por 1.000 tokens)"
  ) |>
  formatRound(columns = "Frec. norm. (ptw)", digits = 2)
```

## Gráfico de palabras más frecuentes {#sec-barras-frecuencias}

```{r top-palabras-grafico}
# Top 15 palabras por discurso en barras horizontales, una por panel.
# El color indica el orador para facilitar la comparación visual.

top_por_doc |>
  group_by(discurso) |>
  slice_max(frec_norm, n = 15) |>
  ungroup() |>
  mutate(palabra   = reorder_within(palabra, frec_norm, discurso),
         discurso  = factor(discurso, levels = names(rutas))) |>
  ggplot(aes(x = palabra, y = frec_norm, fill = orador)) +
  geom_col(alpha = 0.88, width = 0.7) +
  coord_flip() +
  scale_x_reordered() +
  scale_fill_manual(values = PAL) +
  facet_wrap(~discurso, scales = "free_y", ncol = 2) +
  labs(title    = "Top 15 palabras más frecuentes por discurso",
       subtitle = "Sin stopwords · Frecuencia normalizada por 1.000 tokens",
       x = NULL, y = "Frec. por 1.000 tokens", fill = "Orador") +
  tl + theme(axis.text.y = element_text(size = 8))
```

## Comparación por orador: frecuencias medias {#sec-frecuencias-orador}

```{r frecuencias-orador}
# Agrupamos los discursos por orador y calculamos la frecuencia media
# de las 20 palabras más frecuentes en el corpus de cada orador.
# Esto da una imagen del vocabulario "típico" de cada político.

dfm_orador <- dfm_group(dfm_corp, groups = docvars(dfm_corp, "orador"))
dfm_orador_norm <- dfm_weight(dfm_orador, scheme = "prop") * 1000

top_orador <- map_dfr(c("Rajoy","Sánchez"), function(or) {
  topfeatures(dfm_orador_norm[or, ], n = 25) |>
    enframe(name = "palabra", value = "frec_norm") |>
    mutate(orador = or, frec_norm = round(frec_norm, 2))
})

top_orador |>
  mutate(palabra = reorder_within(palabra, frec_norm, orador)) |>
  ggplot(aes(x = palabra, y = frec_norm, fill = orador)) +
  geom_col(alpha = 0.88, width = 0.7) +
  coord_flip() +
  scale_x_reordered() +
  scale_fill_manual(values = PAL) +
  facet_wrap(~orador, scales = "free") +
  labs(title    = "Top 25 palabras por orador",
       subtitle = "Corpus agrupado · Sin stopwords · Frec. norm. por 1.000 tokens",
       x = NULL, y = "Frec. por 1.000 tokens", fill = "Orador") +
  tl + theme(legend.position = "none",
             axis.text.y = element_text(size = 9))
```

---

# N-gramas: secuencias frecuentes {#sec-ngramas}

> Los n-gramas son secuencias de *n* palabras consecutivas. Los bigramas (n=2) y trigramas (n=3) revelan expresiones fijas y patrones fraseológicos que los análisis de palabras aisladas no captan: *«estado del bienestar»*, *«unidad de España»*, *«reforma laboral»*, etc.

## Bigramas más frecuentes {#sec-bigramas}

```{r bigramas}
# Se calculan bigramas incluyendo stopwords para capturar patrones
# gramaticales reales (p. ej. "de la", "en el" son informativos
# en su contexto fraseológico cuando van seguidos de contenido).
# Aquí los calculamos sin stopwords para centrarnos en el contenido léxico.

toks_ngram2 <- tokens_ngrams(toks, n = 2)
dfm_bi <- dfm(toks_ngram2)
dfm_bi_orador <- dfm_group(dfm_bi, groups = docvars(dfm_bi, "orador"))
dfm_bi_norm   <- dfm_weight(dfm_bi_orador, scheme = "prop") * 1000

top_bi <- map_dfr(c("Rajoy","Sánchez"), function(or) {
  topfeatures(dfm_bi_norm[or, ], n = 20) |>
    enframe(name = "bigrama", value = "frec_norm") |>
    mutate(orador = or,
           bigrama = str_replace_all(bigrama, "_", " "),
           frec_norm = round(frec_norm, 2))
})

top_bi |>
  mutate(bigrama = reorder_within(bigrama, frec_norm, orador)) |>
  ggplot(aes(x = bigrama, y = frec_norm, fill = orador)) +
  geom_col(alpha = 0.88, width = 0.7) +
  coord_flip() +
  scale_x_reordered() +
  scale_fill_manual(values = PAL) +
  facet_wrap(~orador, scales = "free") +
  labs(title    = "Top 20 bigramas por orador",
       subtitle = "Sin stopwords · Frec. norm. por 1.000 tokens",
       x = NULL, y = "Frec. por 1.000 tokens", fill = "Orador") +
  tl + theme(legend.position = "none",
             axis.text.y = element_text(size = 8.5))
```

## Trigramas más frecuentes {#sec-trigramas}

```{r trigramas}
# Los trigramas detectan expresiones fijas de tres palabras.
# Son especialmente reveladores en el discurso político,
# donde las fórmulas retóricas repetidas son una marca de estilo.

toks_ngram3 <- tokens_ngrams(toks, n = 3)
dfm_tri <- dfm(toks_ngram3)
dfm_tri_orador <- dfm_group(dfm_tri, groups = docvars(dfm_tri, "orador"))
dfm_tri_norm   <- dfm_weight(dfm_tri_orador, scheme = "prop") * 1000

top_tri <- map_dfr(c("Rajoy","Sánchez"), function(or) {
  topfeatures(dfm_tri_norm[or, ], n = 15) |>
    enframe(name = "trigrama", value = "frec_norm") |>
    mutate(orador = or,
           trigrama = str_replace_all(trigrama, "_", " "),
           frec_norm = round(frec_norm, 2))
})

top_tri |>
  mutate(trigrama = reorder_within(trigrama, frec_norm, orador)) |>
  ggplot(aes(x = trigrama, y = frec_norm, fill = orador)) +
  geom_col(alpha = 0.88, width = 0.7) +
  coord_flip() +
  scale_x_reordered() +
  scale_fill_manual(values = PAL) +
  facet_wrap(~orador, scales = "free") +
  labs(title    = "Top 15 trigramas por orador",
       subtitle = "Sin stopwords · Frec. norm. por 1.000 tokens",
       x = NULL, y = "Frec. por 1.000 tokens", fill = "Orador") +
  tl + theme(legend.position = "none",
             axis.text.y = element_text(size = 8.5))
```

---

# Análisis de palabras clave (*keyness*) {#sec-keyness}

> La *keyness* identifica las palabras cuya frecuencia en el **corpus foco** (Sánchez) difiere significativamente del **corpus de referencia** (Rajoy). Para cada palabra se calcula: (1) el **log-likelihood** (LL), que mide si la diferencia es estadísticamente significativa; y (2) el **log-ratio** (LR), que mide cuántas veces más frecuente es en un corpus que en otro.
>
> Solo se consideran palabras clave aquellas con **LL ≥ 15,13** (*p* < 0,0001), que es el umbral estándar de Sketch Engine, y que aparezcan al menos en el **50% de los textos** del corpus foco.

```{r funciones-estadisticas}
# ── Funciones reutilizables ──────────────────────────────────

# Log-likelihood (Rayson & Garside, 2000)
calc_LL <- function(O1, O2, N1, N2) {
  total <- O1 + O2
  E1 <- total * N1 / (N1 + N2)
  E2 <- total * N2 / (N1 + N2)
  LL <- 2 * (ifelse(O1 > 0, O1 * log(O1 / E1), 0) +
             ifelse(O2 > 0, O2 * log(O2 / E2), 0))
  round(LL, 2)
}

# Log-ratio (Hardie, 2014) — tamaño del efecto
calc_LR <- function(O1, O2, N1, N2) {
  round(log2(((O1 + 0.5) / N1) / ((O2 + 0.5) / N2)), 3)
}

# Simple Maths de Sketch Engine (add-N smoothing)
calc_SM <- function(O1, O2, N1, N2, add_N = 1000) {
  round(((O1 + add_N) / N1) / ((O2 + add_N) / N2), 4)
}

# Etiqueta de significación
etiqueta_sig <- function(LL) {
  case_when(
    LL >= 15.13 ~ "****  p<0.0001",
    LL >= 10.83 ~ "***   p<0.001",
    LL >= 6.63  ~ "**    p<0.01",
    LL >= 3.84  ~ "*     p<0.05",
    TRUE        ~ "n.s."
  )
}
```

```{r calcular-keyness}
# ── Cálculo manual de keyness ────────────────────────────────
# Agrupamos los textos en dos sub-corpora: Sánchez (foco) y Rajoy (referencia).
# Para cada tipo léxico calculamos LL, LR y SM.

# Frecuencias brutas por orador
dfm_grp <- dfm_group(dfm_corp, groups = docvars(dfm_corp, "orador"))
N_san   <- ntoken(dfm_grp["Sánchez", ])
N_raj   <- ntoken(dfm_grp["Rajoy",   ])

# Convertir a data frame largo
frecs <- convert(dfm_grp, to = "data.frame") |>
  pivot_longer(-doc_id, names_to = "palabra", values_to = "frec") |>
  pivot_wider(names_from = doc_id, values_from = frec, values_fill = 0) |>
  rename(f_san = Sánchez, f_raj = Rajoy) |>
  filter(f_san + f_raj >= 3)   # descartar hápax y cuasi-hápax

# Dispersión: % de documentos del corpus foco donde aparece cada palabra
docs_san <- docnames(dfm_corp)[docvars(dfm_corp, "orador") == "Sánchez"]
n_docs_san <- length(docs_san)

disp_san <- map_dbl(frecs$palabra, function(p) {
  if (!p %in% featnames(dfm_corp)) return(0)
  sum(dfm_corp[docs_san, p] > 0) / n_docs_san
})

# Tabla completa de keyness
keyness_tbl <- frecs |>
  mutate(
    dispersion_san = round(disp_san, 2),
    LL   = mapply(calc_LL, f_san, f_raj, N_san, N_raj),
    LR   = mapply(calc_LR, f_san, f_raj, N_san, N_raj),
    SM   = mapply(calc_SM, f_san, f_raj, N_san, N_raj),
    sig  = etiqueta_sig(LL),
    ptw_san = round(f_san / N_san * 1000, 3),
    ptw_raj = round(f_raj / N_raj * 1000, 3)
  ) |>
  arrange(desc(abs(LL)))
```

## Tabla completa de palabras clave {#sec-tabla-kw}

```{r tabla-keyness}
# Tabla interactiva con todas las palabras que superan el umbral LL ≥ 15.13.
# LR positivo = más frecuente en Sánchez · LR negativo = más en Rajoy.

keyness_tbl |>
  filter(LL >= 15.13, dispersion_san >= 0.5 | LR < 0) |>
  mutate(
    corpus_clave = if_else(LR > 0, "Sánchez", "Rajoy")
  ) |>
  select(
    Palabra     = palabra,
    `Corpus clave` = corpus_clave,
    `F. Sánchez`   = f_san,
    `F. Rajoy`     = f_raj,
    `ptw Sánchez`  = ptw_san,
    `ptw Rajoy`    = ptw_raj,
    `Disp. Sánchez`= dispersion_san,
    LL, LR, SM,
    Significación  = sig
  ) |>
  datatable(
    filter  = "top",
    options = list(pageLength = 20, scrollX = TRUE,
                   order = list(list(7, "desc"))),  # ordenar por LL
    caption = "Palabras clave (LL ≥ 15.13 · Sánchez foco, Rajoy referencia)"
  ) |>
  formatRound(columns = c("ptw Sánchez","ptw Rajoy","LL","LR","SM"),
              digits = 3) |>
  formatStyle("Corpus clave",
    backgroundColor = styleEqual(
      c("Sánchez","Rajoy"), c("#fde8ea","#dce8f5")
    )
  )
```

## Mapa léxico: LL × log-ratio {#sec-mapa-lexico}

::: {.callout-tip}
**Cómo leer este gráfico:** cada punto es una palabra. El **eje Y** muestra la significación estadística (LL): cuanto más arriba, más fiable es la diferencia. El **eje X** muestra el tamaño del efecto (log-ratio): los puntos a la derecha son más frecuentes en Sánchez; los de la izquierda, en Rajoy. La línea discontinua marca el umbral LL = 15,13 (*p* < 0,0001).
:::

```{r mapa-lexico, fig.height=7}
# El gráfico LL × LR es la visualización estándar en CADS (corpus-assisted
# discourse analysis). Permite identificar de un solo vistazo qué palabras
# son al mismo tiempo significativas y de gran efecto.

kw_plot <- keyness_tbl |>
  filter(LL >= 6.63) |>    # mostrar palabras al menos ** significativas
  mutate(
    grupo = case_when(
      LR > 0 & LL >= 15.13 ~ "Clave Sánchez",
      LR < 0 & LL >= 15.13 ~ "Clave Rajoy",
      TRUE                  ~ "Tendencia (no umbral)"
    )
  ) |>
  slice_max(abs(LR), n = 60)

ggplot(kw_plot, aes(x = LR, y = LL, color = grupo, label = palabra)) +
  geom_point(aes(size = abs(LR)), alpha = 0.8) +
  geom_text_repel(size = 3, max.overlaps = 30,
                  fontface = ifelse(kw_plot$LL >= 15.13, "bold", "plain")) +
  geom_hline(yintercept = 15.13, linetype = "dashed",
             color = "gray40", linewidth = 0.7) +
  geom_hline(yintercept = 6.63, linetype = "dotted",
             color = "gray60", linewidth = 0.5) +
  geom_vline(xintercept = 0, linetype = "dashed",
             color = "gray40", linewidth = 0.7) +
  annotate("text", x =  2.5, y = max(kw_plot$LL) * 0.97,
           label = "← más en Sánchez",
           color = "#E63946", size = 3.5, fontface = "bold") +
  annotate("text", x = -2.0, y = max(kw_plot$LL) * 0.97,
           label = "más en Rajoy →",
           color = "#1D3557", size = 3.5, fontface = "bold") +
  scale_color_manual(
    values = c("Clave Sánchez"       = "#E63946",
               "Clave Rajoy"         = "#1D3557",
               "Tendencia (no umbral)"= "#A8DADC"),
    name = NULL
  ) +
  scale_size(range = c(1.5, 6), guide = "none") +
  labs(title    = "Mapa léxico: Sánchez vs. Rajoy",
       subtitle = "LL ≥ 15,13 (línea discontinua) = p < 0,0001 · LL ≥ 6,63 (punteada) = p < 0,01",
       x        = "Log-ratio (tamaño del efecto)",
       y        = "Log-likelihood (significación estadística)") +
  tl
```

---

# Log-ratio y Simple Maths {#sec-lr-sm}

> Esta sección compara directamente las dos principales medidas de efecto: el **log-ratio** (LR), que es una medida pura de la diferencia de frecuencias relativas, y el **Simple Maths** (SM) de Sketch Engine, que aplica un suavizado (*add-N = 1000*) para estabilizar los valores de palabras poco frecuentes. Ambas medidas son complementarias: LR es más preciso con palabras frecuentes; SM es más robusto con palabras raras.

```{r lr-vs-sm}
# Comparación LR vs. SM para las palabras más significativas.
# Se espera que coincidan en palabras frecuentes y diverjan en las raras.

kw_lr_sm <- keyness_tbl |>
  filter(LL >= 15.13) |>
  mutate(diferencia_abs = abs(LR - log2(SM))) |>
  arrange(desc(abs(LL))) |>
  head(40)

ggplot(kw_lr_sm, aes(x = LR, y = log2(SM), color = LR > 0, label = palabra)) +
  geom_abline(slope = 1, intercept = 0, linetype = "dashed",
              color = "gray50", linewidth = 0.8) +
  geom_point(aes(size = LL), alpha = 0.8) +
  geom_text_repel(size = 3, max.overlaps = 25) +
  scale_color_manual(values = c("TRUE" = "#E63946", "FALSE" = "#1D3557"),
                     labels = c("TRUE" = "Sánchez", "FALSE" = "Rajoy"),
                     name   = "Más frecuente en") +
  scale_size(range = c(2, 7), name = "LL") +
  labs(title    = "Log-ratio vs. log₂(Simple Maths)",
       subtitle = "Línea diagonal = coincidencia perfecta · Desviaciones = efecto del suavizado SM",
       x = "Log-ratio (LR)", y = "log₂(Simple Maths)") +
  tl

# Tabla: palabras donde LR y SM difieren más (mayor impacto del suavizado)
kw_lr_sm |>
  select(Palabra = palabra,
         `F. Sánchez` = f_san, `F. Rajoy` = f_raj,
         LR, `log2(SM)` = SM, `|LR - log2(SM)|` = diferencia_abs,
         LL) |>
  mutate(`log2(SM)` = round(log2(`log2(SM)`), 3)) |>
  arrange(desc(`|LR - log2(SM)|`)) |>
  head(15) |>
  gt() |>
  tab_header(title = "Palabras donde LR y SM difieren más",
             subtitle = "El suavizado de SM tiene mayor impacto en palabras de baja frecuencia") |>
  data_color(columns = `|LR - log2(SM)|`,
             colors  = scales::col_numeric("Oranges", domain = NULL)) |>
  tab_options(table.width = pct(100))
```

---

# Colocaciones {#sec-colocaciones}

> Las **colocaciones** son pares de palabras que co-ocurren con más frecuencia de la que cabría esperar por azar, dentro de una ventana de ±*k* palabras alrededor de un **nodo**. Se analizan aquí los colocados más fuertes de las palabras clave más discriminantes: *cambio* (Sánchez) y *reforma* (Rajoy). Se calculan tres medidas de asociación complementarias:
>
> - **MI** (*Mutual Information*): detecta colocaciones raras pero fijas, propias de la fraseología especializada.
> - **t-score**: detecta colocaciones frecuentes y gramaticalmente productivas.
> - **logDice**: equilibra ambos extremos y es más robusto con frecuencias bajas.

```{r colocaciones-funcion}
# Función genérica para calcular colocaciones de un nodo dado.
# Devuelve siempre un tibble con columna 'nodo', incluso si está vacío.
calcular_colocaciones <- function(nodo, ventana = 3, min_cooc = 3) {
  toks_sel <- tokens_select(toks_full, nodo,
                            selection = "keep",
                            window    = ventana,
                            padding   = TRUE)
  
  # textstat_collocations puede fallar si hay muy pocas co-ocurrencias
  col <- tryCatch(
    textstat_collocations(toks_sel, size = 2, min_count = min_cooc),
    error = function(e) NULL
  )
  
  if (is.null(col) || nrow(col) == 0) {
    return(tibble(collocation = character(), count = integer(),
                  lambda = numeric(), z = numeric(), nodo = nodo))
  }
  
  col |>
    as_tibble() |>
    filter(!str_detect(collocation,
                       paste0("^", nodo, " |", " ", nodo, "$"))) |>
    arrange(desc(lambda)) |>
    head(20) |>
    mutate(nodo = nodo)
}
```

```{r colocaciones-calcular}
# Colocaciones de "cambio" y "reforma" (nodos elegidos por su alto LL
# y su carga ideológica opuesta en los dos corpus)

col_cambio  <- calcular_colocaciones("cambio",  ventana = 4)
col_reforma <- calcular_colocaciones("reforma", ventana = 4)
col_todos   <- bind_rows(col_cambio, col_reforma)
```

```{r colocaciones-grafico}
# Gráfico de puntos: lambda (≈ MI) en eje Y, frecuencia de co-ocurrencia en eje X.
# Los puntos más a la derecha y arriba son los colocados más fuertes y frecuentes.

col_plot <- bind_rows(
  col_cambio  |> mutate(nodo = "cambio",  color_nodo = "Sánchez"),
  col_reforma |> mutate(nodo = "reforma", color_nodo = "Rajoy")
) |>
  mutate(collocation = str_replace_all(collocation, "_", " ")) |>
  filter(!is.na(lambda), !is.na(count))

if (nrow(col_plot) > 0) {
  ggplot(col_plot, aes(x = count, y = lambda, label = collocation,
                       color = color_nodo)) +
    geom_point(size = 3, alpha = 0.8) +
    geom_text_repel(size = 3, max.overlaps = 20) +
    scale_color_manual(values = PAL, name = "Nodo principal") +
    facet_wrap(~nodo, scales = "free") +
    labs(title    = "Colocaciones de 'cambio' y 'reforma'",
         subtitle = "Eje X: frecuencia de co-ocurrencia · Eje Y: fuerza de asociación (lambda ≈ MI)",
         x = "Frecuencia de co-ocurrencia", y = "Lambda (aprox. MI)") +
    tl
} else {
  message("No se encontraron colocaciones suficientes con los parámetros actuales.")
}
```

```{r colocaciones-tabla}
# Tabla de colocados con sus estadísticas de asociación

col_todos |>
  select(
    Nodo        = nodo,
    Colocación  = collocation,
    `Co-ocurr.` = count,
    Lambda      = lambda,
    z           = z
  ) |>
  mutate(Colocación = str_replace_all(Colocación, "_", " "),
         Lambda = round(Lambda, 3),
         z      = round(z, 3)) |>
  datatable(
    filter  = "top",
    options = list(pageLength = 15),
    caption = "Colocaciones principales (ventana ±4, mín. 3 co-ocurrencias)"
  )
```

---

# Dispersión léxica {#sec-dispersion}

> La **dispersión** mide cómo se distribuye una palabra a lo largo de los textos del corpus. Una palabra muy frecuente pero concentrada en un solo discurso no es representativa del estilo del orador. El **Deviation of Proportions** (DP) de Gries (2008) oscila entre 0 (perfectamente dispersa) y 1 (concentrada en un único texto).

```{r dispersion}
# Calculamos la dispersión de las palabras clave más relevantes
# usando la función textstat_frequency() de quanteda, que incluye
# el número de documentos en que aparece cada tipo.

freq_global <- textstat_frequency(dfm_corp,
                                  groups = docvars(dfm_corp, "orador"))

# Dispersión manual: proporción de documentos donde aparece cada palabra
dispersion_df <- convert(dfm_corp, to = "data.frame") |>
  pivot_longer(-doc_id, names_to = "palabra", values_to = "frec") |>
  left_join(meta, by = c("doc_id" = "doc_id")) |>
  group_by(palabra, orador) |>
  summarise(
    n_docs      = n(),
    docs_presencia = sum(frec > 0),
    prop_docs   = round(docs_presencia / n_docs, 2),
    frec_media  = round(mean(frec), 2),
    frec_sd     = round(sd(frec), 2),
    .groups = "drop"
  )

# Palabras clave con alta LL: ¿cómo de bien dispersas están?
top_kw_palabras <- keyness_tbl |>
  filter(LL >= 15.13) |>
  slice_max(abs(LR), n = 30) |>
  pull(palabra)

dispersion_df |>
  filter(palabra %in% top_kw_palabras) |>
  mutate(
    label_dispersion = if_else(prop_docs >= 0.5,
                               "Bien dispersa (≥50%)",
                               "Concentrada (<50%)"),
    palabra = fct_reorder(palabra, prop_docs)
  ) |>
  ggplot(aes(x = palabra, y = prop_docs, fill = orador,
             alpha = label_dispersion)) +
  geom_col(width = 0.65, position = "dodge") +
  geom_hline(yintercept = 0.5, linetype = "dashed",
             color = "#E63946", linewidth = 0.8) +
  coord_flip() +
  scale_fill_manual(values = PAL) +
  scale_alpha_manual(values = c("Bien dispersa (≥50%)" = 0.95,
                                "Concentrada (<50%)"   = 0.45),
                     name = NULL) +
  scale_y_continuous(labels = percent_format()) +
  labs(title    = "Dispersión de las palabras clave más relevantes",
       subtitle = "Línea roja: umbral del 50% (mínimo Sketch Engine) · Barras transparentes = concentradas",
       x = NULL, y = "% de documentos donde aparece",
       fill = "Orador") +
  tl + theme(axis.text.y = element_text(size = 8.5))
```

---

# Evolución diacrónica {#sec-diacronia}

> Esta sección rastrea la evolución de las frecuencias normalizadas de las palabras clave a lo largo de los cinco discursos, ordenados cronológicamente. Permite detectar si el léxico de un mismo orador varía entre convocatorias y observar los cambios de vocabulario al cambiar de gobierno.

```{r diacronia}
# Frecuencias normalizadas (ptw) de las palabras más clave en cada discurso.
# Se ordenan los discursos cronológicamente para ver la evolución temporal.

palabras_diacronicas <- keyness_tbl |>
  filter(LL >= 15.13) |>
  slice_max(abs(LR), n = 10) |>
  pull(palabra)

dfm_norm_doc <- dfm_weight(dfm_corp, scheme = "prop") * 1000

# Filtrar solo palabras que realmente existen en el DFM
palabras_diacronicas <- intersect(palabras_diacronicas,
                                  featnames(dfm_norm_doc))

if (length(palabras_diacronicas) == 0) {
  message("No hay palabras clave con LL ≥ 15.13 en el DFM.")
} else {
  # Extraer frecuencias directamente como matriz y convertir a tibble largo
  mat <- as.matrix(dfm_norm_doc[, palabras_diacronicas])
  
  diac_df <- as_tibble(mat) |>
    mutate(doc_id = docnames(dfm_norm_doc)) |>
    pivot_longer(cols      = all_of(palabras_diacronicas),
                 names_to  = "palabra",
                 values_to = "ptw") |>
    left_join(meta, by = "doc_id") |>
    mutate(doc_id = factor(doc_id, levels = names(rutas)))

  ggplot(diac_df, aes(x = doc_id, y = ptw,
                      color = palabra, group = palabra)) +
    geom_line(linewidth = 1) +
    geom_point(aes(shape = orador), size = 3) +
    geom_vline(xintercept = 3.5, linetype = "dashed",
               color = "gray50", linewidth = 0.8) +
    annotate("text", x = 2,   y = max(diac_df$ptw) * 0.95,
             label = "Rajoy",   color = "#1D3557",
             size = 3.5, fontface = "bold") +
    annotate("text", x = 4.5, y = max(diac_df$ptw) * 0.95,
             label = "Sánchez", color = "#E63946",
             size = 3.5, fontface = "bold") +
    scale_color_brewer(palette = "Paired", name = "Palabra") +
    facet_wrap(~palabra, scales = "free_y", ncol = 3) +
    labs(title    = "Evolución diacrónica de las palabras clave",
         subtitle = "Frec. normalizada por 1.000 tokens · Línea vertical: cambio de orador",
         x = NULL, y = "Frec. por 1.000 tokens", shape = "Orador") +
    tl + theme(axis.text.x = element_text(angle = 40, hjust = 1, size = 7),
               legend.position = "none")
}
```

---

# Tabla maestra de resultados {#sec-tabla-maestra}

> Esta tabla reúne, para cada palabra que supera el umbral de significación, todas las medidas calculadas en el informe: frecuencias brutas y normalizadas, dispersión, log-likelihood, log-ratio y Simple Maths. Puede filtrarse, ordenarse y exportarse.

```{r tabla-maestra}
# Tabla exportable con todos los resultados integrados

tabla_maestra <- keyness_tbl |>
  filter(LL >= 6.63) |>      # al menos p < 0.01
  left_join(
    dispersion_df |>
      filter(orador == "Sánchez") |>
      select(palabra, prop_docs_san = prop_docs),
    by = "palabra"
  ) |>
  left_join(
    dispersion_df |>
      filter(orador == "Rajoy") |>
      select(palabra, prop_docs_raj = prop_docs),
    by = "palabra"
  ) |>
  mutate(
    corpus_clave = if_else(LR > 0, "Sánchez", "Rajoy"),
    apto_SE      = if_else(LL >= 15.13 &
                           ((LR > 0 & !is.na(prop_docs_san) &
                              prop_docs_san >= 0.5) |
                            LR < 0),
                           "Sí", "No")
  ) |>
  select(
    Palabra       = palabra,
    `Corpus clave`= corpus_clave,
    `Válida (SE)` = apto_SE,
    `F. Sánchez`  = f_san,
    `F. Rajoy`    = f_raj,
    `ptw Sánchez` = ptw_san,
    `ptw Rajoy`   = ptw_raj,
    `Disp. Sán.`  = prop_docs_san,
    `Disp. Raj.`  = prop_docs_raj,
    LL, LR, SM,
    Significación = sig
  ) |>
  arrange(desc(abs(LL)))

datatable(
  tabla_maestra,
  filter    = "top",
  extensions = "Buttons",
  options   = list(
    pageLength = 25,
    scrollX    = TRUE,
    dom        = "Bfrtip",
    buttons    = c("csv", "excel", "copy"),
    order      = list(list(9, "desc"))
  ),
  caption = "Tabla maestra · LL ≥ 6,63 · Exportable a CSV/Excel"
) |>
  formatRound(columns = c("ptw Sánchez","ptw Rajoy","LL","LR","SM"),
              digits  = 3) |>
  formatStyle(
    "Corpus clave",
    backgroundColor = styleEqual(
      c("Sánchez","Rajoy"), c("#fde8ea","#dce8f5")
    )
  ) |>
  formatStyle(
    "Válida (SE)",
    color = styleEqual(c("Sí","No"), c("#155724","#721c24")),
    fontWeight = "bold"
  )
```

---

# Resumen metodológico {#sec-metodologia}

::: {.callout-note}
## Decisiones metodológicas

| Parámetro | Valor | Justificación |
|---|---|---|
| Umbral significación | LL ≥ 15,13 (*p* < 0,0001) | Estándar Sketch Engine; reduce falsos positivos en comparaciones múltiples |
| Umbral dispersión | ≥ 50% de textos del foco | Garantiza representatividad en todo el sub-corpus |
| Medida de efecto principal | Log-ratio (LR) | Interpretable en escala logarítmica; no depende del tamaño muestral |
| Medida de efecto alternativa | Simple Maths (add-N = 1000) | Más estable con palabras de baja frecuencia |
| Stopwords | Lista `stopwords("es")` de quanteda | Elimina palabras gramaticales para análisis de contenido |
| Ventana de colocación | ±4 palabras | Captura relaciones sintácticas directas |
| Mín. co-ocurrencias | 3 | Elimina colocaciones espurias o accidentales |
| N-gramas | Bigramas y trigramas | Sin stopwords; captura expresiones fijas de contenido |

:::

```{r session-info, results="asis"}
# Información de la sesión de R para reproducibilidad del análisis
cat("**Análisis generado con R versión**", R.version$major, ".",
    R.version$minor, "el", format(Sys.time(), "%d/%m/%Y a las %H:%M"), "\n\n")
cat("**Paquetes principales:**\n\n")
pkgs <- c("quanteda","quanteda.textstats","tidyverse","tidytext",
          "ggrepel","DT","gt")
for (p in pkgs) {
  cat("-", p, as.character(packageVersion(p)), "\n")
}
```

---

# Quanteda

> Este informe replica la **vignette oficial de quanteda** sobre visualización textual ([quanteda.io/articles/pkgdown/examples/plotting.html](https://quanteda.io/articles/pkgdown/examples/plotting.html)) aplicada al corpus de cinco discursos de investidura: Rajoy 2011, 2016a, 2016b y Sánchez 2020, 2023. Cada sección reproduce uno de los tipos de visualización de la guía oficial usando las funciones `textplot_*` de `quanteda.textplots`.

```{r setup2}
# ============================================================
# PAQUETES
# ============================================================
library(tidyverse)
library(quanteda)
library(quanteda.textstats)
library(quanteda.textplots)
library(quanteda.textmodels)
library(ggplot2)
library(ggrepel)

# Tema base para todos los gráficos
theme_set(theme_bw())

# Paleta consistente con el resto del proyecto
PAL <- c("Rajoy" = "#1D3557", "Sanchez" = "#E63946")
```

```{r leer-corpus2}
# ============================================================
# LECTURA DEL CORPUS
# ============================================================
rutas <- c(
  Rajoy_2011   = "2011_Rajoy.txt",
  Rajoy_2016a  = "2016_Rajoy.txt",
  Rajoy_2016b  = "2016b_Rajoy.txt",
  Sanchez_2020 = "2020_Sánchez.txt",
  Sanchez_2023 = "2023_Sánchez.txt"
)

textos <- map_chr(rutas, function(r) {
  if (!file.exists(r)) return("")
  paste(readLines(r, encoding="UTF-8", warn=FALSE), collapse=" ")
})

# Corpus quanteda con metadatos
corp <- corpus(textos, docnames=names(rutas))
docvars(corp, "Orador") <- c("Rajoy","Rajoy","Rajoy","Sanchez","Sanchez")
docvars(corp, "Año")    <- c(2011L, 2016L, 2016L, 2020L, 2023L)
docvars(corp, "Discurso") <- names(rutas)

# Tokens y DFM
toks <- tokens(corp, remove_punct=TRUE, remove_numbers=TRUE) |>
  tokens_tolower() |>
  tokens_remove(stopwords("es"))

dfm_corp <- dfm(toks)
```

## Wordcloud

> **Sección 1 de la vignette:** la frecuencia de los rasgos léxicos puede representarse como una nube de palabras con `textplot_wordcloud()`.

### Nube de palabras del corpus completo

```{r wordcloud-global, fig.height=6, fig.width=8}
# Aplicamos un trim para mostrar solo palabras frecuentes
dfm_trimmed <- dfm_trim(dfm_corp, min_termfreq=10, verbose=FALSE)

set.seed(100)
textplot_wordcloud(dfm_trimmed,
                   color = c("#1D3557","#457B9D","#A8DADC","#E63946","#C1121F"))
```

### Nube comparativa por orador

> La nube **comparativa** (`comparison = TRUE`) muestra qué palabras son distintivas de cada orador. Solo funciona con menos de 8 documentos.

```{r wordcloud-comparativa, fig.height=6, fig.width=8}
# Agrupamos por orador y aplicamos trim
dfm_comp <- dfm_corp |>
  dfm_group(groups = docvars(dfm_corp, "Orador")) |>
  dfm_trim(min_termfreq = 5, verbose = FALSE)

set.seed(100)
textplot_wordcloud(dfm_comp,
                   comparison = TRUE,
                   color = c("Rajoy" = "#1D3557", "Sanchez" = "#E63946"),
                   max_words = 150)
```

## Gráfico de dispersión léxica (X-ray)

> **Sección 2 de la vignette:** `textplot_xray()` representa las ocurrencias de un término a lo largo del texto, similar a la función "X-Ray" de Amazon Kindle.

### Dispersión de "España" en los cinco discursos

```{r xray-espana, fig.height=4, fig.width=10}
# textplot_xray necesita el corpus tokenizado SIN remover stopwords
# para preservar las posiciones absolutas
toks_full <- tokens(corp, remove_punct=TRUE)

kwic(toks_full, pattern = "españa") |>
  textplot_xray()
```

### Comparación de varias palabras clave

> Pasando varios objetos `kwic` se pueden comparar varias palabras simultáneamente.

```{r xray-multiple, fig.height=5, fig.width=10}
textplot_xray(
  kwic(toks_full, pattern = "españa"),
  kwic(toks_full, pattern = "ciudadanos"),
  kwic(toks_full, pattern = "reforma")
)
```

### Coloreando el gráfico

> El objeto devuelto es un `ggplot`, modificable con sintaxis ggplot2.

```{r xray-color, fig.height=5, fig.width=10}
g <- textplot_xray(
  kwic(toks_full, pattern = "españa"),
  kwic(toks_full, pattern = "ciudadanos"),
  kwic(toks_full, pattern = "reforma")
)

g + aes(color = keyword) +
  scale_color_manual(values = c("#1D3557", "#E63946", "#2a9d8f")) +
  theme(legend.position = "none",
        strip.text = element_text(face = "bold", size = 10))
```

## Gráficos de frecuencia

> **Sección 3 de la vignette:** se puede representar la frecuencia de los rasgos más comunes con `textstat_frequency()`.

### Top 30 palabras más frecuentes

```{r freq-top, fig.height=7, fig.width=8}
tstat_freq <- textstat_frequency(dfm_corp, n = 30)

ggplot(tstat_freq,
       aes(x = frequency, y = reorder(feature, frequency))) +
  geom_point(color = "#1D3557", size = 3) +
  geom_segment(aes(x = 0, xend = frequency, yend = feature),
               color = "#A8DADC", linewidth = 0.5) +
  labs(x = "Frecuencia bruta", y = "Palabra",
       title = "Las 30 palabras más frecuentes del corpus",
       subtitle = "Sin stopwords · Calculado con textstat_frequency()")
```

### Frecuencia bruta de un término por orador

> Filtrar `textstat_frequency()` agrupado por una variable permite ver cómo varía un término concreto entre grupos.

```{r freq-por-orador, fig.height=4, fig.width=8}
freq_grouped <- textstat_frequency(dfm_corp,
                                   groups = docvars(dfm_corp, "Orador"))

# Filtrar varias palabras clave
palabras_interes <- c("españa", "ciudadanos", "reforma", "cambio")
freq_palabras <- subset(freq_grouped,
                         freq_grouped$feature %in% palabras_interes)

ggplot(freq_palabras, aes(x = frequency, y = group, color = group)) +
  geom_point(size = 4) +
  facet_wrap(~feature, scales = "free_x") +
  scale_color_manual(values = PAL, guide = "none") +
  labs(x = "Frecuencia bruta", y = NULL,
       title = "Frecuencia de varios términos clave por orador",
       subtitle = "Frecuencia BRUTA · Cuidado: los corpus tienen distinto tamaño")
```

### Frecuencia relativa por orador (%)

> Para comparar entre corpus de distinto tamaño se debe **ponderar** la DFM con `dfm_weight(scheme="prop")`. Multiplicando por 100 se obtiene el porcentaje.

```{r freq-relativa, fig.height=4, fig.width=8}
dfm_rel <- dfm_weight(dfm_corp, scheme = "prop") * 100

rel_freq <- textstat_frequency(dfm_rel,
                               groups = docvars(dfm_rel, "Orador"))

rel_freq_palabras <- subset(rel_freq,
                            rel_freq$feature %in% palabras_interes)

ggplot(rel_freq_palabras, aes(x = group, y = frequency, fill = group)) +
  geom_col(width = 0.6, alpha = 0.85) +
  geom_text(aes(label = round(frequency, 2)),
            vjust = -0.4, size = 3.5) +
  facet_wrap(~feature, scales = "free_y") +
  scale_fill_manual(values = PAL, guide = "none") +
  labs(x = NULL, y = "Frecuencia relativa (%)",
       title = "Frecuencia relativa de términos clave por orador",
       subtitle = "% sobre el total de tokens del orador · Comparación válida")
```

### Top 10 palabras más frecuentes por orador

> Reproduce la última figura de la sección 3 de la vignette: top 10 palabras de cada presidente con `facet_wrap`.

```{r freq-top10-orador, fig.height=6, fig.width=8}
dfm_orador_weight <- dfm_corp |>
  dfm_group(groups = docvars(dfm_corp, "Orador")) |>
  dfm_weight(scheme = "prop")

dat_freq_weight <- textstat_frequency(dfm_orador_weight,
                                      n = 10,
                                      groups = dfm_orador_weight$Orador)

dat_freq_weight |>
  mutate(rownum = nrow(dat_freq_weight):1) |>
  ggplot(aes(x = rownum, y = frequency, color = group)) +
  geom_point(size = 3.5) +
  geom_segment(aes(xend = rownum, y = 0, yend = frequency),
               linewidth = 0.5, alpha = 0.5) +
  facet_wrap(~group, scales = "free") +
  coord_flip() +
  scale_x_continuous(breaks = nrow(dat_freq_weight):1,
                     labels = dat_freq_weight$feature) +
  scale_color_manual(values = PAL, guide = "none") +
  labs(x = NULL, y = "Frecuencia relativa",
       title = "Top 10 palabras por orador",
       subtitle = "Frecuencia relativa (proporción)")
```

## Keyness: comparación foco vs. referencia

> **Sección 4 de la vignette:** `textstat_keyness()` calcula la asociación diferencial de palabras entre un grupo foco y un grupo de referencia. Aquí: Sánchez (foco) vs. Rajoy (referencia).

```{r keyness, fig.height=8, fig.width=9}
# Agrupar por orador y calcular keyness
dfm_pres <- dfm_corp |>
  dfm_group(groups = docvars(dfm_corp, "Orador"))

tstat_keyness <- textstat_keyness(dfm_pres, target = "Sanchez")

# Plot oficial de quanteda.textplots
textplot_keyness(tstat_keyness,
                 n = 20,
                 color = c("#E63946", "#1D3557"),
                 labelsize = 3)
```

### Keyness sin mostrar el grupo de referencia

```{r keyness-sin-ref, fig.height=6, fig.width=9}
textplot_keyness(tstat_keyness,
                 n = 20,
                 show_reference = FALSE,
                 color = c("#E63946"),
                 labelsize = 3)
```



### Lecturas recomendadas

- Vignette original: [quanteda.io/articles/pkgdown/examples/plotting.html](https://quanteda.io/articles/pkgdown/examples/plotting.html)
- Laver, M., Benoit, K., & Garry, J. (2003). Extracting policy positions from political texts using words as data. *American Political Science Review* 97(2): 311–331.
- Slapin, J. & Proksch, S.-O. (2008). A scaling model for estimating time-series party positions from texts. *American Journal of Political Science* 52(3): 705–772.
- Nenadic, O. & Greenacre, M. (2007). Correspondence analysis in R, with two- and three-dimensional graphics: The ca package. *Journal of Statistical Software* 20(3): 1–13.

# `Quanteda.extras`

> El paquete **`quanteda.extras`** ([browndw/quanteda.extras](https://github.com/browndw/quanteda.extras)) extiende quanteda con funciones avanzadas para análisis estadístico de corpus. Esta sección aplica todas sus funciones principales al corpus de discursos de investidura.

```{r quanteda-extras-setup}
# Instalación (si no lo tienes ya):
# devtools::install_github("browndw/quanteda.extras")

library(quanteda.extras)
```

## Preprocesamiento estandarizado: `preprocess_text()`

> Limpia el texto antes de tokenizar: separa contracciones, puntuación, normaliza tildes opcionalmente. Permite procesos reproducibles.

```{r preprocess}
# Aplicar el preprocesamiento estandarizado al corpus
textos_clean <- map_chr(textos, ~ preprocess_text(.x,
                                  contractions   = TRUE,
                                  hypens         = TRUE,
                                  punctuation    = TRUE,
                                  lower_case     = TRUE,
                                  accent_replace = FALSE,  # mantenemos tildes en español
                                  remove_numbers = TRUE))

# Comparar primer fragmento antes/después
tibble(
  Original    = str_trunc(textos[1],     150),
  Procesado   = str_trunc(textos_clean[1], 150)
) |>
  knitr::kable(caption = "Primeros 150 caracteres antes y después del preprocesamiento")
```

## Tabla de frecuencias enriquecida: `frequency_table()`

> A diferencia de `textstat_frequency()` de quanteda, `frequency_table()` añade dos medidas más: **Average Reduced Frequency (ARF)** que combina frecuencia y dispersión, y **Deviation of Proportions (DP)** que cuantifica cómo de uniforme es la distribución de la palabra a lo largo del corpus.

```{r frequency-table}
freq_tbl <- frequency_table(toks)

# Top 20 palabras con todas las medidas
freq_tbl |>
  head(20) |>
  knitr::kable(digits = 3,
    caption = "Top 20: frecuencia bruta, relativa, ARF y DP",
    col.names = c("Palabra","Frec. abs.","Frec. rel. (per 10k)","ARF","DP"))
```

> **Lectura:** la columna `ARF` (Average Reduced Frequency) penaliza las palabras concentradas en pocos textos. Una palabra con alta frecuencia pero baja ARF aparece muchas veces pero solo en uno o dos discursos.

## Dispersión: `dispersions_all()` y `dispersions_token()`

### Dispersión para todos los tokens

```{r dispersions-all}
disp_all <- dispersions_all(dfm_corp)

# Las 10 palabras MÁS dispersas (DP cercano a 0 = uniformes)
disp_all |>
  arrange(DP) |>
  head(10) |>
  knitr::kable(digits = 4,
    caption = "Las 10 palabras más uniformemente distribuidas (DP bajo)")
```

```{r dispersion-grafico, fig.height=4, fig.width=8}
# Relación entre frecuencia y dispersión
disp_all |>
  filter(AF >= 10) |>     # solo palabras con al menos 10 ocurrencias
  ggplot(aes(x = AF, y = DP)) +
  geom_point(alpha = 0.4, color = "#457B9D") +
  geom_text_repel(data = ~ slice_min(.x, DP, n = 10),
                  aes(label = Token), color = "#1D3557",
                  size = 3, max.overlaps = 15) +
  geom_text_repel(data = ~ filter(.x, DP > 0.7) |> slice_max(AF, n = 8),
                  aes(label = Token), color = "#E63946",
                  size = 3, max.overlaps = 15) +
  scale_x_log10() +
  labs(title = "Frecuencia vs. dispersión (DP)",
       subtitle = "Azul: palabras bien dispersas · Rojo: concentradas en pocos textos",
       x = "Frecuencia absoluta (escala log)",
       y = "Deviation of Proportions (DP)")
```

### Dispersión detallada de un token: `dispersions_token()`

```{r dispersions-token}
# Análisis detallado de "españa"
disp_espana <- dispersions_token(dfm_corp, "españa")

# Convertir lista a data frame para mostrar
tibble(
  Medida = names(disp_espana),
  Valor  = unlist(disp_espana)
) |>
  knitr::kable(digits = 4,
    caption = 'Medidas de dispersión completas para "españa"')
```

> **Interpretación:** la función devuelve >10 medidas distintas de dispersión (Juilland's D, Carroll's D2, Rosengren's S, DP, DP_norm, etc.) que permiten un análisis exhaustivo del comportamiento distributivo de un término.

## Medidas de dispersión (`dispersions_token()`)

Las medidas de dispersión cuantifican cómo se distribuye una palabra a lo largo de los distintos textos del corpus. Una palabra perfectamente dispersa aparece con la misma frecuencia en todos los documentos; una palabra concentrada aparece muchas veces en uno o dos textos y apenas en el resto.

### Medidas de frecuencia base

| Medida | Descripción |
|---|---|
| **Absolute frequency** | Número total de ocurrencias de la palabra en el corpus. |
| **Per 10⁴** | Frecuencia relativa por cada 10.000 tokens. Permite comparar corpus de distinto tamaño. |
| **Range** | Número de documentos del corpus en los que aparece la palabra al menos una vez. Máximo = número total de documentos. |
| **Maxmin** | Diferencia entre la frecuencia máxima y la mínima entre documentos. Valores altos indican concentración en pocos textos. |
| **Standard deviation** | Desviación típica de la frecuencia entre documentos. |
| **Variation coefficient** | Desviación típica dividida entre la media (= CV). Normaliza la variabilidad; independiente de la escala de frecuencia. |
| **Chi-square** | Test χ² sobre la distribución observada de la palabra entre documentos vs. distribución esperada uniforme. Valores altos → distribución no uniforme. |

### Medidas de dispersión normalizadas (rango 0–1)

Todas las medidas siguientes oscilan entre 0 y 1. **Valores próximos a 1 indican alta dispersión** (la palabra está bien repartida entre los documentos); **valores próximos a 0 indican concentración** en pocos textos.

| Medida | Descripción breve |
|---|---|
| **Relative entropy** | Entropía de la distribución de frecuencias entre partes del corpus, normalizada. 1 = distribución perfectamente uniforme. |
| **Juilland et al.'s D** (partes iguales) | Primera medida de dispersión de la bibliografía (Juilland & Chang-Rodriguez, 1964). Requiere dividir el corpus en partes de igual tamaño. |
| **Juilland et al.'s D** (partes desiguales) | Variante de D que no exige partes de igual tamaño; más adecuada para corpus desequilibrados como el nuestro. |
| **Carroll's D2** | Medida de dispersión basada en entropía (Carroll, 1970). Muy estable; no requiere igualdad de tamaños. |
| **Rosengren's S** (partes iguales) | Basada en la media geométrica de las proporciones (Rosengren, 1971). Requiere partes iguales. |
| **Rosengren's S** (partes desiguales) | Variante de S para corpus desequilibrados. |
| **Lyne's D3** | Variante de D3 (Lyne, 1985) que no exige partes iguales. Combina varianza y media. |
| **Distributional consistency DC** | Propuesta por Lijffijt & Gries (2012). Penaliza la varianza de la distribución. Equivalente conceptual a Rosengren's S. |
| **Inverse document frequency IDF** | log(N / df), donde N = número de documentos y df = número de documentos con la palabra. IDF = 0 significa que la palabra aparece en **todos** los documentos (máxima dispersión en este sentido). |

### Frecuencias ajustadas por dispersión

Estas medidas combinan frecuencia bruta y dispersión en un único número. Son más informativas que la frecuencia sola porque **penalizan las palabras concentradas en pocos textos**.

| Medida | Descripción |
|---|---|
| **Engvall's measure** | Frecuencia bruta × D de Juilland (partes iguales). Penaliza la concentración. |
| **Juilland et al.'s U** (partes iguales) | Frecuencia absoluta ponderada por D (partes iguales). Equivale a *frequency × D*. |
| **Juilland et al.'s U** (partes desiguales) | Ídem, con D calculado para partes desiguales. |
| **Carroll's Um** | Frecuencia absoluta ponderada por D2 de Carroll. |
| **Rosengren's Adjusted Frequency** (partes iguales) | Frecuencia ajustada por S de Rosengren (partes iguales). |
| **Rosengren's Adjusted Frequency** (partes desiguales) | Ídem, con S para partes desiguales. |
| **Kromer's Ur** | Media armónica de las frecuencias por documento (Kromer, 2003). Penaliza fuertemente la concentración; valor bajo = palabra muy irregular. |

### Deviation of Proportions (Gries, 2008)

| Medida | Descripción |
|---|---|
| **DP** | Suma de las diferencias absolutas entre la proporción observada de la palabra en cada parte y la proporción esperada si estuviera uniformemente distribuida. **DP = 0** → distribución perfectamente uniforme; **DP = 1** → concentración máxima en un único documento. |
| **DP (normalized)** | DP dividido por su valor máximo teórico, lo que la hace comparable entre corpus de distinto número de partes. Es la medida recomendada por Gries (2008) y la más utilizada en lingüística de corpus actual. |

> **¿Qué medida usar?** Para lingüística de corpus, la recomendación estándar (Gries, 2008; Lijffijt & Gries, 2012) es usar **DP normalizado** como medida de dispersión y **Rosengren's Adjusted Frequency** o **Juilland's U** como frecuencia ajustada. En Sketch Engine se reporta habitualmente **ARF** (Average Reduced Frequency), que es conceptualmente equivalente a Rosengren's Adjusted Frequency para partes no iguales.

### Referencias

- Carroll, J. B. (1970). An alternative to Juilland's usage coefficient for lexical frequencies. *Computer Studies in the Humanities and Verbal Behaviour*, 3, 61–65.
- Gries, S. T. (2008). Dispersions and adjusted frequencies in corpora. *International Journal of Corpus Linguistics*, 13(4), 403–437.
- Juilland, A., & Chang-Rodriguez, E. (1964). *Frequency Dictionary of Spanish Words*. Mouton.
- Lijffijt, J., & Gries, S. T. (2012). Correction to Stefan Th. Gries' "dispersions and adjusted frequencies in corpora". *International Journal of Corpus Linguistics*, 17(1), 147–149.
- Lyne, A. A. (1985). The vocabulary of French business correspondence. Slatkine-Champion.
- Rosengren, I. (1971). The quantitative concept of language and its relation to the structure of frequency dictionaries. *Études de linguistique appliquée*, 1, 103–127.

## Keyness completa: `keyness_table()`

> A diferencia de `textstat_keyness()` que solo da un estadístico, `keyness_table()` devuelve **LL, log-ratio, p-valor, frecuencias absolutas, frecuencias relativas y dispersiones (DP)** para ambos corpus en una sola llamada.

```{r keyness-table}
# Construir DFMs separadas para target (Sánchez) y reference (Rajoy)
mask_san <- docvars(toks, "Orador") == "Sanchez"
toks_san <- toks[mask_san]
toks_raj <- toks[!mask_san]

dfm_san <- dfm(toks_san)
dfm_raj <- dfm(toks_raj)

# keyness_table: target = Sánchez, reference = Rajoy
kt <- keyness_table(dfm_san, dfm_raj, yates = FALSE)

# Top 15 palabras clave de Sánchez (LL más alto, LR positivo)
kt |>
  filter(LR > 0) |>
  arrange(desc(LL)) |>
  head(15) |>
  knitr::kable(digits = 3,
    caption = "Top 15 palabras clave de Sánchez (LL + LR + DP en una llamada)")
```

```{r keyness-table-rajoy}
# Top 15 palabras clave de Rajoy (LR negativo en este encuadre)
kt |>
  filter(LR < 0) |>
  arrange(desc(LL)) |>
  head(15) |>
  knitr::kable(digits = 3,
    caption = "Top 15 palabras clave de Rajoy")
```

## Palabras clave por orador: `keyness_table()`

La tabla muestra los resultados de `keyness_table()` de `quanteda.extras`, que a diferencia de `textstat_keyness()` de quanteda base devuelve en una sola llamada **significación estadística, tamaño del efecto y dispersión** para ambos corpus simultáneamente.

El corpus **foco es Sánchez** (2020 + 2023) y el corpus de **referencia es Rajoy** (2011 + 2016a + 2016b). Las filas de la primera tabla están ordenadas de mayor a menor LL entre las palabras más frecuentes en Sánchez; las de la segunda tabla, entre las más frecuentes en Rajoy.

---

### Las columnas

**`Token`** — La palabra analizada.

**`LL`** — Log-likelihood. Mide la **significación estadística** de la diferencia de frecuencia entre los dos corpus. Valores positivos: la palabra es más frecuente en el foco (Sánchez). Valores negativos: más frecuente en la referencia (Rajoy). Umbral habitual: LL ≥ 15.13 equivale a p < 0.0001.

**`LR`** — Log-ratio. Mide el **tamaño del efecto**: cuántas veces más frecuente es la palabra en un corpus que en el otro, en escala logarítmica en base 2. LR = 1 → el doble de frecuente; LR = 2 → cuatro veces más. LR negativo indica mayor frecuencia en Rajoy.

**`PV`** — P-value asociado al LL. PV = 0 significa p < 0.0001 (redondeado); valores cercanos a 1 indican diferencia no significativa.

**`AF_Tar`** / **`AF_Ref`** — Frecuencia absoluta (absolute frequency) en el corpus foco (Sánchez) y en el corpus de referencia (Rajoy) respectivamente.

**`Per_10.4_Tar`** / **`Per_10.4_Ref`** — Frecuencia normalizada por cada 10.000 tokens en el corpus foco y en el de referencia. Permite comparar los dos corpus con independencia de su tamaño.

**`DP_Tar`** / **`DP_Ref`** — Deviation of Proportions en el corpus foco y en el de referencia. Mide cómo de **dispersa** está la palabra dentro de cada corpus: DP = 0 significa distribución perfectamente uniforme entre todos los textos; DP = 1 significa concentración total en un único texto. El valor `NA` en `DP_Ref` aparece cuando la palabra tiene frecuencia cero en Rajoy: sin ocurrencias, la dispersión no se puede calcular.

---

### Top 15 de Sánchez: interpretación

Las primeras filas son las palabras **más significativas y más exclusivas** del discurso de Sánchez.

**«Vamos»** encabeza la lista con enorme diferencia: LL = 177.8, AF_Tar = 181 frente a AF_Ref = 7. Es la palabra más discriminadora en términos estadísticos. Su DP_Tar = 0.018 es el más bajo de la tabla, lo que indica que está **uniformemente distribuida** en ambos discursos de Sánchez: no es un tema de un discurso concreto sino un rasgo estilístico constante, un marcador discursivo de apelación directa al auditorio.

**Palabras con AF_Ref = 0** (y `NA` en DP_Ref): *progresista*, *derecha*, *ultraderecha*, *vox*, *transición*, *lógicamente*, *salud*, *derechas*, *pido* → **no aparecen ni una sola vez en ningún discurso de Rajoy**. Su LR muy alto (entre 4.4 y 6.1) refleja esa exclusividad total. Son el vocabulario más diagnóstico del registro político de Sánchez.

**Dispersión interna heterogénea:** dentro de las palabras de Sánchez, el DP varía notablemente. *«Ultraderecha»* y *«vox»* tienen DP_Tar = 0.47 y 0.52 respectivamente, lo que indica que están **concentradas en uno de los dos discursos** (probablemente 2023, donde el contexto político hace más saliente esa referencia). En cambio, *«vamos»* (0.018), *«transición»* (0.021) y *«tampoco»* (0.021) están presentes de forma muy uniforme.

---

### Top 15 de Rajoy: interpretación

La tabla de Rajoy presenta un patrón radicalmente distinto y merece atención especial.

**LL cercano a cero y p-values altos:** ninguna de las 15 palabras alcanza significación estadística convencional. Los LL oscilan entre 0.000 y −0.010, y todos los p-values son superiores a 0.90. Esto **no significa que estas palabras sean irrelevantes**: significa que son palabras que Rajoy y Sánchez usan con frecuencias muy similares, y que por tanto no discriminan entre los dos oradores.

**¿Por qué aparecen aquí entonces?** `keyness_table()` con `LR < 0` selecciona las palabras más frecuentes en Rajoy en términos **relativos**, pero si la diferencia de frecuencias es minúscula, el LL y el LR serán también minúsculos. El corpus de Rajoy es más grande (3 discursos frente a 2), lo que hace que muchas palabras comunes sean ligeramente más frecuentes en términos absolutos en Rajoy, pero la diferencia normalizada es estadísticamente trivial.

**Interpretación lingüística:** el contraste entre las dos tablas es en sí mismo un resultado. Sánchez tiene un **léxico clave muy marcado y exclusivo**; Rajoy, en cambio, comparte con Sánchez la mayor parte de su vocabulario más frecuente. Esto puede interpretarse de dos maneras: bien que el discurso de Rajoy es léxicamente más neutro o genérico, bien que el corpus de Rajoy (más fragmentado en tres discursos de distintos años) diluye las peculiaridades de cada uno.

---

### Referencia

Gries, S. T. (2008). Dispersions and adjusted frequencies in corpora. *International Journal of Corpus Linguistics*, 13(4), 403–437.

## Comparación múltiple: `keyness_pairs()`

> Cuando tenemos **3 o más** sub-corpus, `keyness_pairs()` calcula todas las comparaciones por pares en una sola tabla. Ideal para comparar discurso a discurso.

```{r keyness-pairs}
# Crear DFMs separadas por discurso
dfms_por_discurso <- map(docnames(dfm_corp), ~ dfm_subset(dfm_corp, docnames(dfm_corp) == .x))
names(dfms_por_discurso) <- docnames(dfm_corp)

# Solo comparamos 3 discursos para no saturar la tabla
kp <- keyness_pairs(dfms_por_discurso[["Rajoy_2011"]],
                    dfms_por_discurso[["Sanchez_2020"]],
                    dfms_por_discurso[["Sanchez_2023"]])

# Mostrar las 20 palabras con mayor variabilidad entre los 3 discursos
kp |>
  head(20) |>
  knitr::kable(digits = 2,
    caption = "Comparación pareada Rajoy 2011 / Sánchez 2020 / Sánchez 2023")
```

## Comparación pareada de keyness (`keyness_pairs()`)

La tabla muestra los resultados de `keyness_pairs()`, que calcula la *keyness* de forma **exhaustiva entre todos los pares posibles** de sub-corpus. En lugar de comparar un corpus foco contra uno de referencia, como hace `keyness_table()`, esta función realiza **todas las comparaciones por pares** y presenta los resultados en columnas paralelas.

### Los tres corpus comparados

| Etiqueta | Corpus |
|---|---|
| **A** | Rajoy 2011 |
| **B** | Sánchez 2020 |
| **C** | Sánchez 2023 |

Esto genera tres comparaciones:

- **A vs. B** → Rajoy 2011 frente a Sánchez 2020
- **A vs. C** → Rajoy 2011 frente a Sánchez 2023
- **B vs. C** → Sánchez 2020 frente a Sánchez 2023

---

### Las columnas

Cada comparación produce tres métricas. El patrón se repite para cada par:

**`_LL`** (Log-likelihood) — Significación estadística de la diferencia de frecuencia entre los dos corpus. Valores altos indican que la diferencia es muy improbable por azar. El **signo** indica la dirección: positivo significa que la palabra es más frecuente en el primer corpus del par (A o B según corresponda); negativo, que es más frecuente en el segundo.

**`_LR`** (Log-ratio) — Tamaño del efecto. Indica cuántas veces más frecuente es la palabra en un corpus que en el otro, en escala logarítmica. LR = 1 equivale al doble de frecuente; LR = 2, cuatro veces más frecuente. El signo sigue la misma convención que LL.

**`_PV`** (p-value) — Valor p asociado al LL. PV = 0 significa p < 0.0001 (redondeado); PV = 0.25 significa que la diferencia no es estadísticamente significativa a ningún umbral convencional.

---

### Cómo leer una fila concreta

Tomemos *«deuda»* como ejemplo:

| Comparación | LL | LR | p |
|---|---|---|---|
| A vs. B (Rajoy 2011 vs. Sánchez 2020) | 18.79 | 4.96 | 0.000 |
| A vs. C (Rajoy 2011 vs. Sánchez 2023) | 5.27 | 1.84 | 0.020 |
| B vs. C (Sánchez 2020 vs. Sánchez 2023) | −5.89 | −3.12 | 0.020 |

Lectura: *«deuda»* es significativamente más frecuente en Rajoy 2011 que en cualquiera de los dos discursos de Sánchez (LL positivo en A vs. B y A vs. C). Pero dentro de los discursos de Sánchez hay también una diferencia significativa (B vs. C con LL = −5.89): el signo negativo indica que es más frecuente en **C** (Sánchez 2023) que en B (Sánchez 2020), aunque en ambos casos mucho menos que en Rajoy.

---

### Interpretación lingüística del conjunto

La tabla está ordenada por `A_v_B_LL`, por lo que las primeras filas son las palabras que más distinguen a **Rajoy 2011 de Sánchez 2020**. Hay tres patrones claros:

**Léxico macroeconómico de Rajoy:** *déficit*, *deuda*, *presupuestos*, *estabilidad*, *presupuestaria*, *competitividad*, *costes*, *reformas*, *laboral* → todas con LL positivo alto en A vs. B y A vs. C, lo que indica que son características de Rajoy frente a **ambos** discursos de Sánchez. Rajoy construye un discurso centrado en el ajuste económico y la disciplina fiscal.

**Estabilidad diacrónica de Rajoy vs. Sánchez:** para la mayoría de estas palabras, los valores de B vs. C tienen LL bajo y p-value alto (p > 0.20), lo que significa que **Sánchez 2020 y Sánchez 2023 no difieren significativamente** en su uso. El léxico económico de Rajoy es ajeno a ambos discursos de Sánchez por igual.

**Excepción notable: *«crecimiento»*:** el patrón es inverso al esperado. A vs. B (LL = 9.66) y A vs. C (LL = 25.27) indican que *«crecimiento»* es más frecuente en **Rajoy** que en Sánchez 2020, pero **menos** que en Sánchez 2023. Y B vs. C (LL = 5.64, LR = 2.88, p = 0.02) confirma que Sánchez 2023 usa *«crecimiento»* significativamente más que Sánchez 2020. Esto sugiere un desplazamiento discursivo entre los dos discursos de Sánchez: en 2023 recupera el marco del crecimiento económico que en 2020 había dejado en segundo plano.

**Excepción notable: *«competitividad»*:** LL muy alto en A vs. C (24.92) frente a A vs. B (13.44), y B vs. C significativo (LL = 3.92, p = 0.05). *«Competitividad»* es más rajoyiana que sanchista, pero dentro de los discursos de Sánchez es más frecuente en 2023 que en 2020 → mismo patrón que *«crecimiento»*.

---

### Ventaja respecto a `keyness_table()`

`keyness_pairs()` permite detectar dos fenómenos que una comparación binaria simple oculta:

1. **Si una palabra es clave de un orador frente a todos los demás** o solo frente a uno concreto.
2. **Si hay variación interna dentro de un mismo orador** a lo largo del tiempo, es decir, si el discurso de Sánchez en 2023 se ha acercado o alejado del léxico de Rajoy respecto a 2020.

---

### Referencia

Rayson, P. & Garside, R. (2000). Comparing corpora using frequency profiling. *Proceedings of the ACL Workshop on Comparing Corpora*, 1–6.

## Key key words: `key_keys()`

> Una de las contribuciones más originales del paquete: implementa la idea de Mike Scott (1997) de **iterar el cálculo de keyness texto por texto** dentro del corpus foco para detectar si las palabras clave están impulsadas por unos pocos textos o son sistemáticas.

```{r key-keys}
# key_keys requiere DFMs target y reference por documento
# Para Sánchez: dfm de cada uno de sus discursos vs. dfm Rajoy completo
dfm_san_docs <- dfm_subset(dfm_corp,
                            docvars(dfm_corp,"Orador") == "Sanchez")
dfm_raj_total <- dfm(toks_raj)

kk <- key_keys(dfm_san_docs, dfm_raj_total)

# Las columnas pueden variar entre versiones del paquete; mostramos
# las que existen y ordenamos por la primera columna numérica relevante
cat("Columnas disponibles:", paste(names(kk), collapse=", "), "\n\n")

kk |>
  arrange(across(where(is.numeric), \(x) desc(x))) |>
  head(15) |>
  knitr::kable(digits = 3,
    caption = "Key key words de Sánchez vs. Rajoy")
```

> **Range = 2/2** indica que la palabra es clave en **ambos** discursos de Sánchez → es un rasgo estilístico sistemático, no un tema puntual de un discurso.

## *Key key words* de Sánchez vs. Rajoy (`key_keys()`)

> **Nota sobre `key_range`:** el valor 100 en todas las filas puede llamar la atención si se espera un recuento de documentos (1 o 2). La función `key_keys()` expresa el rango como **porcentaje**: 100 significa que la palabra es clave en el 100 % de los textos del corpus foco, es decir, en los dos discursos de Sánchez.

### Qué es esta tabla y cómo leerla

La tabla muestra los resultados de `key_keys()`, que implementa la idea de las ***key key words*** de Mike Scott (1997). La lógica es la siguiente: en lugar de calcular la *keyness* de Sánchez frente a Rajoy **una sola vez** sobre el corpus completo, el algoritmo **repite el cálculo texto a texto** dentro del corpus foco. En nuestro caso, calcula la keyness del discurso de Sánchez 2020 vs. Rajoy, y luego la del discurso de Sánchez 2023 vs. Rajoy, y finalmente resume los resultados en las columnas que ves.

El objetivo es distinguir palabras clave **sistemáticas** (presentes en todos los discursos de Sánchez) de palabras clave **oportunistas** (que solo impulsan la keyness en un discurso concreto, quizá por un tema puntual).

---

### Las columnas

**`token`** — La palabra analizada.

**`key_range`** — Porcentaje de textos del corpus foco en los que esa palabra resulta ser clave. Con 2 discursos de Sánchez, solo hay dos valores posibles: 50 (clave en uno de los dos) o 100 (clave en ambos). Que todas las filas tengan 100 significa que estas palabras son **consistentemente clave en los dos discursos**, no solo en uno. Es el filtro más importante: `key_range = 100` indica un rasgo estilístico del orador, no un tema puntual de un discurso concreto.

**`key_mean`** — Media del valor de log-likelihood (LL) de esa palabra a lo largo de los textos del foco. Cuanto más alto, más fuerte es la diferencia de frecuencia con Rajoy de media. *«Vamos»* (138.7) destaca muy por encima del resto.

**`key_sd`** — Desviación típica del LL entre los textos del foco. Indica si la keyness es **estable** o **variable** entre discursos. Un `key_sd` bajo en relación a `key_mean` significa que la palabra es igual de característica en ambos discursos:

- *«Transición»*: `key_mean = 16.1`, `key_sd = 0.6` → keyness casi idéntica en 2020 y 2023.
- *«Derecha»*: `key_mean = 31.6`, `key_sd = 19.7` → mucho más presente en uno de los dos discursos.

**`effect_mean`** — Media del tamaño del efecto (log-ratio o medida equivalente) a lo largo de los textos del foco. Complementa al LL: mientras `key_mean` mide la **significación estadística**, `effect_mean` mide la **magnitud real** de la diferencia. *«Progresista»* tiene un `key_mean` más bajo que *«vamos»* pero un `effect_mean` más alto (5.99 vs. 4.49), lo que significa que aunque aparece menos veces en términos absolutos, cuando aparece la diferencia con Rajoy es proporcionalmente mayor.

---

### Interpretación lingüística

La tabla revela el **campo léxico ideológico** de Sánchez. Las palabras con `key_range = 100`, `key_mean` alto y `key_sd` bajo son las más diagnósticas de su estilo discursivo estable:

- **Marcadores de posición política:** *progresista*, *derecha*, *derechas*, *género*, *mujeres*, *pobreza* → vocabulario del discurso de izquierda progresista.
- **Marcadores de urgencia y apelación directa:** *vamos*, *pido*, *calles* → estilo más apelativo y movilizador que el de Rajoy.
- **Marco temporal:** *transición* → referencia a un momento de cambio histórico.
- **Ámbitos de política social:** *salud*, *pobreza*, *mujeres*, *género* → agenda social explícita.

La diferencia entre *«vamos»* y el resto es llamativa: con `key_mean = 138.7` (más del triple que el siguiente) es con diferencia la palabra más significativa estadísticamente, pero su `effect_mean = 4.49` es moderado comparado con *«progresista»* (5.99). Esto sugiere que *«vamos»* es muy frecuente en Sánchez (alta frecuencia absoluta → LL alto), mientras que *«progresista»* es proporcionalmente más exclusivo de su discurso (alta rareza en Rajoy → log-ratio alto).

---

### Referencia

Scott, M. (1997). PC analysis of key words — and key key words. *System*, 25(2), 233–245.

## Colocaciones por Mutual Information: `collocates_by_MI()`

> Calcula MI para todos los colocados de una palabra en una ventana asimétrica (`left`, `right`).

```{r collocates-mi}
col_espana <- collocates_by_MI(toks, "españa", left = 5, right = 5)

# Imprimir columnas reales para inspección
cat("Columnas devueltas por collocates_by_MI:",
    paste(names(col_espana), collapse=", "), "\n\n")

# Detectar columnas por patrón en el nombre (case-insensitive)
nm <- names(col_espana)
freq_col <- nm[grepl("freq|count|co.?occ", nm, ignore.case=TRUE)][1]
mi_col   <- nm[grepl("mi|mutual", nm, ignore.case=TRUE)][1]
tok_col  <- nm[grepl("token|feature|word|collo", nm, ignore.case=TRUE)][1]

# Fallback: si no se detectan, usar la primera columna texto y la primera numérica
if (is.na(tok_col))
  tok_col <- nm[sapply(col_espana, is.character)][1]
if (is.na(freq_col) || is.na(mi_col)) {
  num_cols <- nm[sapply(col_espana, is.numeric)]
  if (is.na(freq_col)) freq_col <- num_cols[1]
  if (is.na(mi_col))   mi_col   <- num_cols[length(num_cols)]
}

cat("Usando: token =", tok_col, "· freq =", freq_col, "· MI =", mi_col, "\n\n")

# Top 15 colocados ordenados por la métrica de asociación
col_espana |>
  filter(.data[[freq_col]] >= 3) |>
  arrange(desc(.data[[mi_col]])) |>
  head(15) |>
  knitr::kable(digits = 3,
    caption = paste0('Top 15 colocados de "españa" ordenados por ', mi_col,
                     ' (ventana ±5)'))
```

```{r collocates-grafico, fig.height=5, fig.width=8}
# Gráfico de los colocados: MI vs. frecuencia de co-ocurrencia
col_espana |>
  filter(.data[[freq_col]] >= 3) |>
  arrange(desc(.data[[mi_col]])) |>
  head(25) |>
  ggplot(aes(x = .data[[freq_col]], y = .data[[mi_col]],
             label = .data[[tok_col]])) +
  geom_point(color = "#1D3557", size = 3, alpha = 0.7) +
  geom_text_repel(size = 3, max.overlaps = 25) +
  scale_x_log10() +
  labs(title = 'Colocados de "españa" por MI y frecuencia',
       subtitle = "Eje X: co-ocurrencias (log) · Eje Y: información mutua",
       x = "Co-ocurrencias", y = "Mutual Information")
```

## Colocados de *españa* por PMI (ventana ±5)

La tabla muestra las **colocaciones más fuertes** de la palabra *españa* en el corpus de Sánchez, calculadas mediante **Pointwise Mutual Information (PMI)**. Una colocación es una pareja de palabras que aparecen juntas con más frecuencia de la que cabría esperar por puro azar.

### Las columnas

**`token`** — La palabra colocada (el *colocado*), es decir, la palabra que aparece cerca de *españa* dentro de una ventana de ±5 palabras.

**`col_freq`** — Número de veces que ese colocado aparece **dentro de la ventana de ±5 palabras alrededor de *españa***. Es la frecuencia de co-ocurrencia.

**`total_freq`** — Número de veces que ese colocado aparece **en todo el corpus**, independientemente de su posición. Es su frecuencia bruta global.

**`PMI`** — Pointwise Mutual Information. Mide cuánto más frecuente es la co-ocurrencia observada respecto a lo que se esperaría si las dos palabras fueran independientes entre sí:

$$PMI = \log_2 \frac{P(\text{españa}, \text{colocado})}{P(\text{españa}) \times P(\text{colocado})}$$

Un PMI alto significa que las dos palabras **se atraen mutuamente**: aparecen juntas mucho más de lo que su frecuencia individual predice. PMI = 0 significa independencia; PMI negativo significa que se evitan.

---

### Por qué `col_freq` puede ser mayor que `total_freq`

Este es el dato más contraintuitivo de la tabla. Por ejemplo, *descentralizada* tiene `col_freq = 4` pero `total_freq = 1`. ¿Cómo puede aparecer 4 veces cerca de *españa* si en total solo aparece 1 vez en el corpus?

La explicación está en cómo funciona la **ventana deslizante**: cada ocurrencia de *españa* abre una ventana de ±5 palabras, y si *españa* aparece varias veces seguidas o en párrafos cortos, la misma ocurrencia de *descentralizada* puede **quedar dentro de varias ventanas a la vez** y contarse múltiples veces. En otras palabras, `col_freq` cuenta pares de co-ocurrencia, no ocurrencias únicas del colocado. Cuando `col_freq > total_freq`, significa que esa palabra aparece una sola vez en el corpus pero siempre en un contexto muy denso de menciones a *españa*.

---

### Interpretación lingüística

Los colocados revelan el **frame conceptual** con el que Sánchez construye discursivamente *españa*:

**España como proyecto político pluralista:** *descentralizada*, *federal*, *diversa* → Sánchez encuadra España como un estado que debe reconocer su diversidad territorial e identitaria. El colocado *federal* con `col_freq = 11` es el más frecuente de la tabla y tiene PMI alto, lo que indica que no es casual sino un patrón retórico consistente.

**España como sujeto con agencia narrativa:** *retrocede*, *atravesado*, *admite*, *gobernado*, *recurrir* → España se presenta como actor de una historia con obstáculos y decisiones, no como una entidad abstracta.

**España como ideal normativo:** *unida*, *próspera*, *próxima* → adjetivos valorativos que proyectan un horizonte deseable, típicos del discurso programático de investidura.

**Framing de crisis y urgencia:** *bloqueos*, *disyuntiva* → contextualizan a España en una situación de tensión que requiere resolución, lo que legitima el discurso de cambio.

---

### Por qué PMI y no frecuencia bruta

Si ordenásemos por `col_freq`, *federal* encabezaría la lista. PMI invierte parcialmente ese ranking porque **penaliza las palabras frecuentes**: una palabra que aparece muchas veces en el corpus tiene más probabilidades de aparecer cerca de *españa* por azar, así que necesita más co-ocurrencias para obtener un PMI alto. Por eso *descentralizada* (total_freq = 1) supera a *federal* (total_freq = 4): su co-ocurrencia con *españa* es casi perfecta en proporción a su frecuencia global, lo que indica una atracción léxica extremadamente fuerte.

La contrapartida conocida del PMI es precisamente esta: **sobrevalora palabras raras**. Una palabra que aparece una sola vez, y esa vez es junto a *españa*, obtiene un PMI máximo aunque la evidencia sea mínima. Por eso en la práctica se aplica un filtro de `col_freq >= 3` antes de interpretar los resultados, como hace esta tabla.

## Red colocacional: `col_network()`

> Genera un grafo `tidygraph` que conecta los colocados más fuertes de varios nodos. Implementa el método de Brezina, McEnery & Wattam (2015).

```{r col-network, fig.height=6, fig.width=10}
# Calcular colocados de varias palabras clave; reusamos freq_col detectado
col_cambio  <- collocates_by_MI(toks, "cambio",  5, 5)
col_reforma <- collocates_by_MI(toks, "reforma", 5, 5)
col_dialogo <- collocates_by_MI(toks, "diálogo", 5, 5)

# Filtrar por la columna de frecuencia que exista
col_cambio  <- col_cambio  |> filter(.data[[freq_col]] >= 3)
col_reforma <- col_reforma |> filter(.data[[freq_col]] >= 3)
col_dialogo <- col_dialogo |> filter(.data[[freq_col]] >= 3)

# Crear el objeto tidygraph

  library(ggraph)
  library(tidygraph)
  net <- col_network(col_cambio, col_reforma, col_dialogo)
  ggraph(net, weight = link_weight, layout = "stress") + 
  geom_edge_link(color = "gray80", alpha = .75) + 
  geom_node_point(aes(alpha = node_weight, size = 3, color = n_intersects)) +
  geom_node_text(aes(label = label), repel = T, size = 3) +
  scale_alpha(range = c(0.2, 0.9)) +
  theme_graph() +
  theme(legend.position="none")


```

## Resumen de funciones aplicadas

| Función | Qué hace | Aplicada a |
|---|---|---|
| `preprocess_text()` | Limpieza estandarizada | Los 5 textos |
| `frequency_table()` | Frec. abs. + rel. + ARF + DP | Corpus completo |
| `dispersions_all()` | Dispersión global | Todos los tokens |
| `dispersions_token()` | >10 medidas detalladas | "españa" |
| `keyness_table()` | LL + LR + p + frec. + DP | Sánchez vs. Rajoy |
| `keyness_pairs()` | Comparación 3+ corpus | 3 discursos |
| `key_keys()` | Keyness texto a texto | Sánchez vs. Rajoy |
| `collocates_by_MI()` | MI por nodo | "españa" |
| `col_network()` | Red colocacional | "cambio", "reforma", "diálogo" |

## Bibliografía

- Brezina, V., McEnery, T., & Wattam, S. (2015). Collocations in context: A new perspective on collocation networks. *International Journal of Corpus Linguistics*, 20(2), 139–173.
- Gries, S. T. (2008). Dispersions and adjusted frequencies in corpora. *International Journal of Corpus Linguistics*, 13(4), 403–437.
- Hardie, A. (2014). Log ratio: An informal introduction. CASS, Lancaster University.
- Rayson, P. & Garside, R. (2000). Comparing corpora using frequency profiling. *ACL Workshop*.
- Scott, M. (1997). PC analysis of key words—and key key words. *System*, 25(2), 233–245.

```{r session-info2, results="asis"}
cat("**Análisis generado el", format(Sys.time(), "%d/%m/%Y a las %H:%M"),
    "con R", paste(R.version$major, R.version$minor, sep="."),
    "y quanteda", as.character(packageVersion("quanteda")), "\n")
```


